ACORDAO-COMPLETO-2479094

ACÓRDÃO 8582/2021 ATA 19/2021 - PRIMEIRA CÂMARA

VISTOS, relatados e discutidos estes autos de tomada de contas especial (TCE) instaurada pelo Fundo Nacional de Saúde em razão da não comprovação da boa e regular aplicação dos recursos transferidos ao Município de Montezuma/MG para construção de unidade de saúde conforme o Convênio 4761/2005;
ACORDAM os Ministros do Tribunal de Contas da União, reunidos em sessão de 1ª Câmara, ante as razões expostas pelo Relator, em:
9.1. julgar irregulares as contas do Sr. Sebastião Cordeiro de Sá (XXX.065.628-XX) e da Construtora Norte Vale Eireli (04.789.326/0001-09) , nos termos dos arts. 1º, inciso I, 16, inciso III, alíneas "b" e "c" Lei 8.443/1992, arts. 1º, inciso I, e 209, incisos II e III, do Regimento Interno/TCU; 
9.2. condenar solidariamente os responsáveis mencionados no subitem anterior, com fundamento no art. 19, caput, da Lei 8.443/1992, c/c art. 210 do RI/TCU, ao pagamento das quantias a seguir especificadas, atualizadas monetariamente e acrescidas dos juros de mora, calculados a partir das datas discriminadas até a efetiva quitação do débito, fixando-lhes o prazo de 15 (quinze) dias para que comprovem, perante o Tribunal, o recolhimento das referidas quantias aos cofres do Fundo Nacional de Saúde, nos termos do art. 23, inciso III, alínea "a", da citada Lei 8.443/1992, c/c o art. 214, inciso III, alínea "a", do Regimento Interno, abatendo-se, na oportunidade, quantia (s) eventualmente ressarcida (s) :
	Data de ocorrência
	Valor (R$) 

	11/4/2006
	83.333,33

	11/5/2006
	83.333,33

	14/08/2007
	83.333,33

9.3. autorizar, desde logo, a cobrança judicial da dívida, nos termos do art. 28, inciso II, da Lei 8.443/1992, caso não atendida a notificação;
9.4. autorizar, desde logo, o pagamento da dívida mencionada, caso solicitado, em até 36 (trinta e seis) parcelas mensais e consecutivas, nos termos do art. 26 da Lei 8.443, de 1992, c/c o art. 217 do RITCU, fixando ao devedor o prazo de 15 (quinze) dias, a contar do recebimento das notificações, para comprovar perante o Tribunal o recolhimento da primeira parcela, e mensalmente, a contar da parcela anterior, para comprovar o recolhimento das demais parcelas, devendo incidir sobre cada valor mensal os encargos legais devidos, na forma prevista na legislação em vigor, alertando-o que a falta de comprovação do recolhimento de qualquer parcela importará no vencimento antecipado do saldo devedor, nos termos do § 2º do art. 217 do Regimento Interno deste Tribunal;
9.5. encaminhar cópia desta decisão ao Procurador-Chefe da Procuradoria da República no Estado de Minas Gerais, nos termos do § 3º do art. 16 da Lei 8.443/1992, c/c o § 7º do art. 209 do Regimento Interno do TCU, para adoção das medidas que entender cabíveis;
9.6. enviar cópia desta decisão ao Fundo Nacional de Saúde e aos responsáveis, para ciência.

Tomada de contas  especial instaurada pelo Fundo Nacional de Saúde em razão da não comprovação da boa e regular aplicação dos recursos transferidos ao município para construção de unidade de saúde.

Primeira Câmara

Município de Montezuma - MG.

3. Responsáveis: Construtora Norte Vale Eireli (04.789.326/0001-09); Prefeitura Municipal de Montezuma - MG (25.223.983/0001-56); Sebastião Cordeiro de Sá (XXX.065.628-XX).

13.1. Ministros presentes: Benjamin Zymler (na Presidência), Vital do Rêgo (Relator) e Jorge Oliveira.
13.2. Ministro-Substituto convocado: Marcos Bemquerer Costa.
13.3. Ministro-Substituto presente: Weder de Oliveira.

VITAL DO RÊGO

Adoto como parte integrante deste relatório a instrução de mérito elaborada no âmbito da Secretaria de Controle Externo de Tomada de Contas Especial (SecexTCE) , peça 108, a seguir transcrita com os ajustes de forma pertinentes:
INTRODUÇÃO 
Trata-se de tomada de contas especial instaurada pelo Fundo Nacional de Saúde em razão da não comprovação da boa e regular aplicação dos recursos transferidos ao Município de Montezuma/MG para construção de unidade de saúde conforme o Convênio 4761/2005 (Siafi 545190) , configurada por irregularidades na execução física do objeto e não-atingimento dos objetivos pactuados na avença.
HISTÓRICO
Os recursos previstos para implementação do objeto do referido Convênio 4761/2005 foram orçados no valor total de R$ 270.000,00, dos quais R$ 250.000,00 à conta do concedente e R$ 20.000,00 de contrapartida da municipalidade convenente. Os recursos federais foram repassados mediante as ordens bancárias 2006OB902066, de 7/4/2006; 2006OB902668, de 9/5/2006 e 2006OB925220, de 10/8/2007, cada uma no valor de R$ 83.333,34 (peça 8) .
A motivação para a instauração do processo foi a constatação em fiscalização do concedente (Relatório de Verificação "in loco" n. 9-3/2011, peça 15, p. 21-34) de que houve execução parcial do objeto, descumprimento das especificações do projeto aprovado e frustração do alcance dos objetivos.
Em sua manifestação nos autos, o tomador de contas especial (peça 28) concluiu pela imputação de débito ao Sr. Sebastião Cordeiro de Sá (CPF XXX.065.628-XX) , ex-prefeito do Município de Montezuma/MG, responsável pela à época da ocorrência dos fatos. 
A Controladoria-Geral da União, por meio do Relatório de Auditoria 885/2017 (peça 29) , atestou a irregularidade das contas, conforme expresso no respectivo Certificado de Auditoria (peça 30) . 
Houve emissão do Parecer do Dirigente do Órgão de Controle Interno (peça 31) e pronunciamento do Ministro de Estado da Saúde, na forma do art. 52 da Lei 8.443/92, atestando haver tomado conhecimento das conclusões do Controle Interno sobre as presentes contas (peça 32) . 
Na primeira instrução do feito efetuada na então Secex-MG (peça 33) , corroborou-se o juízo quanto aos ilícitos geradores do dano ao erário, porém divergiu-se quanto à responsabilização exclusiva do então prefeito municipal. Entendeu-se que, além da inexecução parcial, restou caracterizado o benefício indevido do município em razão da utilização da obra construída em finalidade diversa da prevista no convênio.
Em consequência, propôs citar o Município de Montezuma/MG - pela parcela executada do objeto -, bem como o Sr. Sebastião Cordeiro de Sá (CPF XXX.065.628-XX) em solidariedade com a Construtora Norte Vale Ltda. (CNPJ 04.789.326/0001-09) - pelo valor da parcela não executada - para apresentação de alegações de defesa e/ou recolhimento do débito aos cofres do FNS em decorrência das seguintes irregularidades:
	a) execução de despesa indevida no valor de R$ 81.000,00, nota fiscal 651, emitida em 15/5/2006 referente a adiantamento. A Lei 4.320/64, artigos 62 e 63 proíbe, expressamente, a antecipação de despesa (peça 15, p. 32) ;
	b) não foram apresentados os comprovantes de recolhimento de INSS e ISS referentes às notas fiscais 651, 734 e 854. De acordo com a Instrução Normativa/INSS/DC 100, de 18/12/2003, art. 65, inciso VI, e Lei 9.711, de 20/11/1998, o contratante deverá reter 11% sobre o valor da mão-de-obra e promover o recolhimento (peça 15, p. 27) ;
	c) a nota fiscal 854 foi apresentada sem a devida identificação do número do convênio, conforme determina o art. 30 da IN/STN 01/97 (peça 15, p. 27) ;
	d) as Metas/Etapas/Fases foram parcialmente executadas, em 81,7%, tendo em vista que a convenente não executou a obra conforme o previsto no plano de trabalho, contradizendo a informação prestada por meio do Oficio 061/2008, em que declarava a conclusão total do objeto (peça 15, p. 27) ;
	e) o projeto arquitetônico não foi executado de acordo com o plano de trabalho aprovado, tendo em vista que a empresa construtora deixou de realizar diversos serviços contratados, apesar de ter recebido por eles. Os seguintes subitens de serviços foram pagos integralmente à Construtora Norte Vale Ltda., apesar de não terem sido executados: 
	e.1) calçamento em bloquete, espessura 7 cm (240 m²) ; 
	e.2) confecção e colocação de meio fio h=45cm (367 metros lineares) ;
	e.3) muro tijolo cerâmico, altura=2,20m, incluindo portão, reboco e pintura (93,00 m²) ;
	e.4) brita granular, inclusive espalhamento (10 m³) ;
	e.5) palmeira imperial (3 unidades) ;
	e.6) arbusto pingo de ouro -72 unidades;
	e.7) muro em todo o perímetro do imóvel (peça 15, p. 28 e 30) .
	f) a convenente executou o objeto do convênio com falhas arquitetônicas, contrariando ao que preceitua a RDC 050/2002 da Anvisa: 
	f.1) os azulejos não foram assentados até o teto, propiciando condições de acúmulo de sujidade em seu topo; 
	f.2) as grelhas dos ralos são de pvc, e não de aço inox, com fechamento escamoteável; 
	f.3) os sifões são de pvc, do tipo corrugado, que favorecem o acúmulo de sujidade em seu interior; 
	f.4) não foi instalada a ducha higiênica, imprescindível para a instalação sanitária do consultório ginecológico; 
	f.5) não foram instalados os dois lavatórios na sala destinada à educação em saúde; 
	f.6) na instalação sanitária de uso público feminino sequer existe ralo para o escoamento da água que porventura cair no piso - foi feito um "buraco" na parede que faz divisa com a instalação sanitária de uso público masculino, por onde essa água é escoada até atingir o ralo existente no outro ambiente (peça 15, p. 29) .
	g) a Construtora Norte Vale Ltda. utilizou materiais de qualidade inferior aos materiais contratados. Exemplos: 
	g.1) grelhas dos ralos de pvc; 
	g.2) sifões de pvc; 
	g.3) instalação de luminárias com 1 lâmpada fluorescente de 20W; 
	g.4) 2 lâmpadas fluorescentes de 20W; e 
	g.5) plafon com lâmpada incandescente, ao invés de instalar todas as luminárias com 2 lâmpadas de 40W conforme contratado (peça 15, p. 29) .
	h) 	não foi adotado qualquer sistema de impermeabilização, tanto do baldrame, quanto da laje de cobertura da área de embarque de pacientes. As paredes da edificação apresentaram sinais de infiltração ascendente, em torno de 40 cm de altura. No caso da laje, além de a infiltração comprometer sua estrutura, contribui para um possível e provável curto-circuito nas instalações elétricas embutidas (peça 15, p. 30) .
	i) a edificação foi locada em terreno com forte erosão, à sua direita. Como não foi executado nenhum serviço de contenção, a erosão ameaça a estrutura da edificação, sendo que o passeio lateral direito já se encontra com fortes trincas, indicando sério comprometimento (peça 15, p. 30) .
	j) a Equipe de Acompanhamento constatou que o objeto do convênio nunca funcionou como Unidade de Saúde, sendo utilizado para outras finalidades - serviços administrativos da Secretaria Municipal de Saúde de Montezuma, totalmente diversas daquelas previstas no Plano de Trabalho aprovado (peça 15, p. 30) .
Realizada a citação do ex-gestor por via postal (peças 61 e 68) e, em relação à construtora Norte Vale Ltda., por intermédio de edital publicado no Diário Oficial da União (peça 88) , após o esgotamento das tentativas de cientificação pela via postal.
Decorrido o prazo fixado para a apresentação das alegações de defesa, verificou-se que os responsáveis, a despeito de regularmente citados, não apresentaram qualquer manifestação nos autos. Por sua vez, o Município de Montezuma apresentou alegações acompanhadas de documentos comprobatórios (peças 41-48) .
Em nova instrução do feito nesta Secex-TCE (peça 91) , divergiu-se da imputação de irregularidade e da responsabilização do ente municipal. Apontou-se que as evidências obtidas pela fiscalização efetuada pelo FNS no objeto demonstram que a inexecução parcial, a inobservância do especificado no projeto básico aprovado e as múltiplas deficiências técnicas na execução da obra resultaram em sua imprestabilidade para os fins almejados.
Concluiu-se que o não-atingimento dos objetivos não se deu por desvio de finalidade, mas sim por inexecução parcial e defeituosa do objeto. Consequentemente, a responsabilidade pelo ressarcimento integral do dano emergente da execução insuficiente e defeituosa não deveria ser atribuída à municipalidade, mas sim ao gestor responsável pela aplicação dos recursos e à sociedade empresária contratada para a execução da obra.
Ante essas conclusões, propugnou-se pela exclusão da responsabilidade do ente federativo e promoção de novas citações dos responsáveis para apresentação de alegações de defesa e/ou recolhimento dos débitos apurados em razão da irregularidade abaixo especificada:
 irregularidade: ausência de comprovação da boa e regular aplicação dos recursos repassados ao Município de Montezuma/MG por força do Convênio 4761/2005 (Siafi 545190) em razão do não alcance dos objetivos pactuados ante o pagamento integral por obra executada parcialmente e em desacordo com o projeto básico integrante plano de trabalho aprovado e normas técnicas aplicáveis (RDC 050/2002 da Anvisa) , inviabilizando sua utilização como unidade de saúde, conforme achados da fiscalização do Fundo Nacional de Saúde.
	 Responsável: Sr. Sebastião Cordeiro de Sá (CPF XXX.065.628-XX) , ex-prefeito do Município de Montezuma/MG, 
	
b) Irregularidade: recebimento de pagamento integral pelos serviços de obra contratada com a Prefeitura Municipal de Montezuma/MG e custeada com recursos do Convênio 4761/2005 (Siafi 545190) executados parcialmente e em desacordo com o projeto básico integrante plano de trabalho aprovado e em desacordo com o projeto básico integrante plano de trabalho aprovado e normas técnicas aplicáveis (RDC 050/2002 da Anvisa) , conforme achados da fiscalização do Fundo Nacional de Saúde.
Responsável: sociedade empresária Construtora Norte Vale Ltda. (CNPJ 04.789.326/0001-09) : 
	Foram promovidas as citações propostas (peças 97-100; 102-103 e 105-106) , na forma determinada pelo titular desta Unidade Técnica (peça 93) , no uso da competência delegada pelo Ministro-Relator Vital do Rêgo. Decorrido o prazo fixado para a apresentação das alegações de defesa, observa-se que o ex-gestor e a sociedade empresária, a despeito de regularmente citados, não apresentaram qualquer manifestação nos autos.
EXAME TÉCNICO
Caracterização das Irregularidades Geradoras do Dano ao Erário
Extrai-se dos autos que a motivação para a instauração desta TCE foi a impugnação total das despesas efetuadas com os recursos do convênio em tela em razão de irregularidades na execução física da unidade de saúde com área de 298 metros quadrados e frustração dos objetivos pactuados referentes à oferta de serviços de saúde à população.
De acordo com o exposto no Relatório de Verificação in loco 9-3/2011 do Núcleo Estadual do Ministério da Saúde em Minas Gerais (peça 15, p. 21-34) , foram constatadas, em síntese, as seguintes irregularidades na execução físico-financeira do convênio:
 antecipação irregular de pagamento de despesa no valor de R$ 81.000,00 (nota fiscal 651, emitida em 15/5/2006) ;
 ausência de comprovação de recolhimento de tributos incidentes sobre os serviços declarados nas notas fiscais 651, 734 e 854;
 ausência de identificação do número do convênio na nota fiscal 854;
 superdimensionamento das medições de serviços em relação ao efetivamente executado;
 inexecução de diversos itens de serviço medidos e pagos à contratada 
 execução de serviços em desconformidade com a norma técnica RDC 050/2002 da Anvisa;
 utilização de materiais de qualidade inferior aos materiais especificados no projeto contratado;
	 ausência de sistema de impermeabilização do baldrame e da laje de cobertura da área de embarque de pacientes, resultando em sinais de infiltração e risco à segurança da estrutura e das instalações;
 locação da edificação em terreno com forte erosão sem realização de serviço de contenção, resultando em comprometimento da estrutura evidenciado pelo aparecimento de trincas; e
 utilização, no momento da visita da equipe de fiscalização, da edificação para serviços administrativos da Secretaria Municipal de Saúde de Montezuma, contrariando a finalidade pactuado no termo de convênio.
Relativamente à antecipação irregular de pagamento de despesa e ausência de comprovação de recolhimento de tributos incidentes sobre os serviços prestados e de identificação do convênio em nota fiscal, deve-se pontuar que configuram ilícitos sem vinculação causal com o dano ao erário.
As irregularidades apuradas na execução física, por seu turno, evidenciam omissão grave quanto aos deveres de fiscalização da execução do contrato e de liquidação prévia da despesa, uma vez que se trata de omissões, falhas e inconformidades gritantes que deveriam ter motivado a glosa das despesas e adoção das medidas corretivas previstas em lei.
Evidencia-se, ainda, que os defeitos construtivos são gravíssimos uma vez que dizem respeito à execução de elementos estruturais da edificação, bem com a inobservâncias de normas técnicas quanto à execução que são indispensáveis à utilização para fins de prestação de serviços de saúde.
Portanto, a violação dos deveres previstos na Leis 8.666/1993, 4.320/1964 e na então vigente IN STN 01/1997 resultaram em execução apenas parcial e com gravíssimas falhas técnicas que tornaram o objeto inservível aos fins pactuados.
Individualização de condutas
A análise empreendida na instrução inicial do feito na Secex/MG concluiu que restou configurado desvio de finalidade na aplicação dos recursos conveniados em razão da constatação de que a estrutura construída com os recursos transferidos pelo FNS não estava servindo aos objetivos pactuados, sendo utilizada para serviços administrativos da municipalidade. 
Manifestou-se o entendimento de que, configurado desvio de finalidade do objeto em benefício do município, sem evidências ou indícios de locupletamento por parte do agente público, a responsabilidade pelo ressarcimento do dano ao erário seria do ente federado. 
O exame das evidências colacionadas nos autos, todavia, indica que o entendimento suscitado na instrução inicial não se amolda às circunstâncias de fato que caracterizam o ilícito gerador do dano ao erário. 
A imputação de responsabilidade a ente federado nas hipóteses de desvio de finalidade de recursos federais transferidos por convênio para execução de obra tem como pressuposto a utilidade, ainda que parcial, do objeto para alguma finalidade pública de interesse do convenente. Seria o caso, por exemplo, de construção regular de unidade de saúde com recursos de convênio, mas que viesse a ser utilizada como escola ou qualquer outra unidade de prestação de serviço público municipal.
Com efeito, em tal situação estaria configurado benefício indevido do ente federado, uma vez que se teria afetado bem imóvel custeado com recursos da União para finalidade pública estranha àquela pactuada no convênio. Ao atender com recursos federais necessidade administrativa que deveria ser custeada com recursos próprios, o município submete-se ao dever de ressarcir os cofres da União, conforme entendimento ínsito no art. 1º da Decisão Normativa TCU 57/2004 e em remansosa jurisprudência desta Corte de Contas.
Conforme acima detalhado, todavia, a fiscalização do concedente constatou que houve numerosas falhas técnicas na execução do objeto, inobservância das especificações do projeto básico aprovado e inexecução parcial. Os defeitos construtivos são de tão modo graves que se concluiu pela existência de risco iminente à estabilidade da estrutura decorrente de infiltrações por falta de impermeabilização e trincas em razão de erosão do terreno adjacente.
Ante esses achados, resta claro que, a despeito de ter sido aplicado parte do recurso transferido na obra em questão, o resultado produzido mostrou-se imprestável para as finalidades pactuadas, especialmente em se tratando de estrutura que deveria abrigar a prestação de serviços de saúde à população.
Portanto, independentemente da parcela executada e da finalidade eventualmente dada à obra, caracterizou-se a total frustração dos objetivos por imprestabilidade do objeto. Consequentemente, a responsabilidade pelo ressarcimento integral do dano emergente da execução insuficiente e defeituosa não pode ser atribuída à municipalidade, mas sim ao gestor responsável pela aplicação dos recursos e à sociedade empresária contratada para a execução da obra.
Esta Corte de Contas já se posicionou seguidamente nesse sentido ao enfrentar situações análogas à ora examinada, com se extrai dos seguintes enunciados da jurisprudência selecionada:
Acórdão 494/2016-TCU-Segunda Câmara - Rel. Min. André de Carvalho
Enunciado
A execução parcial do objeto pactuado aliada à imprestabilidade da parcela realizada permite a condenação do responsável pelo valor total dos recursos repassados pelo convênio.
Acórdão 2812/2017-TCU-Primeira Câmara - Rel Min. Weder de Oliveira
Enunciado
Considera-se como prejuízo em valores integrais a aplicação dos recursos do convênio em objeto que se revela inservível ou sem funcionalidade após a sua execução, completa ou parcial.
Acórdão 358/2017-TCU-Primeira Câmara - rel. min. Benjamin Zymler
Enunciado
Quando a parcela executada do convênio não for suficiente para o atingimento, ainda que parcial, dos objetivos do ajuste, sem quaisquer benefícios à sociedade, a possibilidade de aproveitamento do que já foi executado em eventual retomada das obras, por se tratar de mera hipótese, não de benefício efetivo, não enseja o correspondente abatimento no valor do débito apurado.
Acórdão 549/2018-TCU-Primeira Câmara - Rel. Min. Augusto Sherman
Enunciado
A completa frustração dos objetivos do convênio importa a condenação do responsável à devolução integral dos recursos transferidos, ainda que parte ou a totalidade dos valores repassados tenha sido aplicada no objeto do ajuste. A mera execução do objeto não é suficiente para comprovar a boa e regular aplicação dos recursos, é imprescindível que também se demonstre a sua funcionalidade em benefício da população alvo.
Verifica-se que há indícios de que o gestor atuou de forma, no mínimo, omissa e negligente ao não dar cumprimento aos deveres de fiscalização da execução do contrato estatuídos nos arts. 67 e 69 da Lei 8.666/1993, ao realizar pagamentos sem a devida liquidação prévia da despesa conforme estabelecido nos arts. 62 e 63 da Lei 4.320/1964 e não adotar as medidas administrativas cabíveis para correção dos defeitos e omissões na execução física da obra.
É o que se depreende do seguinte trecho do Relatório de Fiscalização in loco 9-3/2011 (peça 44, p. 23) :
A partir da ausência de efetiva fiscalização por parte da Convenente a Construtora Norte Vale Ltda conduziu a empreendimento com acentuada autonomia, advindo dessa sua atitude a execução dos serviços contratados da forma que bem entendesse, trocando a especificação dos materiais contratados par outros de quantidade inferior e, também, executando os serviços sem a qualidade devida, além de receber por quantitativos superdimensionados e por serviços sequer executados.
A conduta da sociedade empresária Construtora Norte Vale Ltda. de apresentar notas fiscais para faturamento e receber por serviços não executados, superdimensionados ou prestados em desacordo com o projeto básico e as normas técnicas aplicáveis concorreu diretamente para a inexecução do objeto e o consequente dano ao erário. Tais condutas importam em violação do disposto nos arts. 66 e 70 da Lei 8.666/1993.
Em tais circunstâncias, deve ser responsabilizada solidariamente com o ex-prefeito Sebastião Cordeiro de Sá pelo débito no valor integral dos recursos federais recebidos, consoante o disposto no art. 16, § 2º, alínea "b", da Lei 8.443/1992.
EXAME DAS CITAÇÕES
Revelia do Sr. Sebastião Cordeiro de Sá e da sociedade empresária Construtora Norte Vale Ltda.
Citado regularmente, conforme aviso de recebimento juntados aos autos (peça 99) , o Sr. Sebastião Cordeiro de Souza deixou escoar o prazo fixado para resposta sem apresentar qualquer manifestação nos autos.
Preliminarmente, cumpre tecer breves considerações sobre a forma como são realizadas as comunicações processuais no TCU. A esse respeito, destacam-se o art. 179, do Regimento Interno do TCU (Resolução 155, de 4/12/2002) e o art. 4º, inciso III, § 1º, da Resolução TCU 170, de 30 de junho de 2004, in verbis:
Art. 179. A citação, a audiência ou a notificação, bem como a comunicação de diligência, far se-ão:
I - mediante ciência da parte, efetivada por servidor designado, por meio eletrônico, fac-símile, telegrama ou qualquer outra forma, desde que fique confirmada inequivocamente a entrega da comunicação ao destinatário;
II - mediante carta registrada, com aviso de recebimento que comprove a entrega no endereço do destinatário;
III - por edital publicado no Diário Oficial da União, quando o seu destinatário não for localizado
 (...) 
Art. 3º As comunicações serão dirigidas ao responsável, ou ao interessado, ou ao dirigente de órgão ou entidade, ou ao representante legal ou ao procurador constituído nos autos, com poderes expressos no mandato para esse fim, por meio de:
I - correio eletrônico, fac-símile ou telegrama;
II - servidor designado;
III - carta registrada, com aviso de recebimento;
IV - edital publicado no Diário Oficial da União, quando o seu destinatário não for localizado, nas hipóteses em que seja necessário o exercício de defesa'.
Art. 4º. Consideram-se entregues as comunicações:
I - efetivadas conforme disposto nos incisos I e II do artigo anterior, mediante confirmação da ciência do destinatário;
II - realizadas na forma prevista no inciso III do artigo anterior, com o retorno do aviso de recebimento, entregue comprovadamente no endereço do destinatário;
III - na data de publicação do edital no Diário Oficial da União, quando realizadas na forma prevista no inciso IV do artigo anterior.
§ 1º O endereço do destinatário deverá ser previamente confirmado mediante consulta aos sistemas disponíveis ao Tribunal ou a outros meios de informação, a qual deverá ser juntada ao respectivo processo.
 (...) '.
A validade da citação via postal, portanto, não depende de que o aviso de recebimento seja assinado pelo próprio destinatário da comunicação, o que dispensa, no caso em tela, a entrega do AR em 'mãos próprias'. A exigência da norma é no sentido de o Tribunal verificar se a correspondência foi entregue no endereço correto, residindo aqui a necessidade de certeza inequívoca.
Esse é o entendimento adotado de forma pacífica na jurisprudência do TCU, conforme ilustram os Acórdão 3648/2013-TCU-Segunda Câmara, Relator Ministro José Jorge, Acórdão 1019/2008-TCU-Plenário, Relator Ministro Benjamin Zymler, 1526/2007 - TCU - Plenário, Relator Ministro Aroldo Cedraz.
A validade do critério de comunicação processual do TCU foi referendada pelo Supremo Tribunal Federal, nos termos do julgamento do MS-AgR 25.816/DF, por meio do qual se afirmou a desnecessidade da ciência pessoal do interessado, entendendo-se suficiente a comprovação da entrega do 'AR' no endereço do destinatário.
No caso vertente, a citação do responsável se deu nos endereços disponíveis nas bases de dados acessíveis a este Tribunal, evidenciando a validade da citação.
A citação da Construtora Norte Vale Eireli, por seu turno, se deu por edital publicado no Diário Oficial da União de 26/5/2020 (peças 106) , após o esgotamento das tentativas de citação nos endereços disponíveis nos sistemas acima citados (peças 98-99 e 102-103) .
Conforme jurisprudência deste TCU, a citação por intermédio de edital somente deve ser promovida após o esgotamento dos meios disponíveis para localizar o responsável (Acórdão 4851/2017-TCU-Primeira Câmara, rel. Min. Augusto Sherman, 1645/2016-TCU-Plenário, Relator: Min. Augusto Nardes e Acórdão 638/2020-TCU-Segunda Câmara, relatora Min. Ana Arraes) :
No caso sob exame, as tentativas de entrega dos ofícios citatórios nesses endereços estão devidamente comprovadas nos autos. Entretanto, não foi possível localizar os representantes legais da sociedade, circunstâncias que apontam para a validade do chamamento por meio de edital. 
Em tais circunstâncias, os responsáveis citados podem ser considerados revéis, dando-se prosseguimento ao processo, de acordo com o art. 12, § 3º, da Lei 8.443/1992.
Ao não apresentarem alegações de defesa, os responsáveis deixaram de exercer o direito ao contraditório e à ampla defesa, princípios insculpidos na Constituição da República Federativa do Brasil de 1988, bem como não se desincumbiram do ônus de produzir provas da regular aplicação dos recursos sob sua responsabilidade. 
Conforme assentado na jurisprudência deste TCU, em sede de processos de contas, a configuração da revelia não gera presunção de veracidade das irregularidades atribuídas aos responsáveis revéis, sendo indispensável ao julgamento pela irregularidade das contas a presença de prova suficiente de fatos e condutas contrários à lei (Acórdão 4704/2014-TCU-Primeira Câmara - Rel. Min. Bruno Dantas, 2369/2013 - TCU - Primeira Câmara - Rel. Min. Benjamin Zymler, 2070/2015 - TCU - Plenário - Rel. Min. Vital do Rêgo, dentre muitos outros) . 
Nesse sentido, verifica-se que estão adequadamente caracterizadas as imputações de responsabilidade veiculadas na citação sob exame, circunstâncias que autorizam a manutenção do juízo formulado na instrução precedente quanto à configuração das irregularidades geradoras do dano e responsabilidade dos agentes citados. 
Quantificação do débito e valor mínimo para instauração
Conforme se extrai do relatório do Tomador de Contas Especial, os débitos associados às irregularidades constatadas alcançam valor histórico total de R$ 250.000,00.
As datas de ocorrência, todavia, não devem ser fixadas conforme as transferências para a conta específica, mas sim de acordo com os pagamentos irregulares efetuados à sociedade empresária contratada, nos termos da IN/TCU 71/2012. Por esse critério, verifica-se que o valor atualizado do débito até 9/9/2019 equivale a R$ 495.922,90, atualizado (peça 90) .
Verifica-se que o valor atualizado do débito apurado atualizado até 1/1/2017 é de R$ 452.830,70, portanto superior ao limite mínimo de R$ 100.000,00, na forma estabelecida conforme os arts. 6º, inciso I, e 19 da IN/TCU 71/2012, modificada pela IN/TCU 76/2016 (peça 89) . 
Exame da configuração da Prescrição da Pretensão Punitiva
Observa-se ter se consumado, em relação aos ilícitos em debate, a prescrição da pretensão punitiva por parte do TCU que, nos termos do entendimento firmado no Acórdão 1441/2016-TCU-Plenário - Rel. Min. Benjamin Zymler, subordina-se ao prazo geral de prescrição indicado no art. 205 do Código Civil, qual seja, dez anos contados a partir da data de ocorrência da irregularidade sancionada, nos termos do art. 189 do Código Civil.
As irregularidades discutidas nesta TCE, pagamentos por serviços não executados ou inservíveis, ocorreram no interstício de 17/5/2006 a 14/1/2008, portanto há mais de 10 anos, tendo sido interrompido o cômputo do prazo com o despacho que ordenou a citação dos responsáveis somente em 15/2/2018 (peça 34) . Em tais circunstâncias, não se afigura cabível a proposição de aplicação aos responsáveis das sanções previstas na Lei 8.443/1992.
Exame da configuração da prescrição da pretensão de ressarcimento
Apesar de não ter sido suscitada pelo defendente, cabível examinar a possível incidência da prescrição sobre a pretensão de ressarcimento ao erário nestas contas. Em numerosos precedentes, este Tribunal de Contas vinha rejeitando reiteradamente tal possibilidade com suporte no entendimento firmado por intermédio do Acórdão 2709/2008-TCU-Plenário, Rel. Ministro Benjamin Zymler e consolidado na Súmula 282 no sentido de que "as ações de ressarcimento movidas pelo Estado contra os agentes causadores de danos ao erário são imprescritíveis". 
A tese sumulada apoiava-se na jurisprudência do Supremo Tribunal Federal sobre o tema firmada no MS 26210/DF, Rel. Min. Ricardo Lewandowski, Sessão de 4/9/2008, Órgão Julgador: Tribunal Pleno, DJe 10/10/2008 e ratificada em diversas decisões posteriores: RE 578.428/RS-AgR, Segunda Turma, Relator o Ministro Ayres Britto, DJe 14/11/2011; RE 646.741/RS-AgR, Segunda Turma, Relator o Ministro Gilmar Mendes, DJe 22/10/2012; e AI 712.435/SP-AgR, Primeira Turma, Relatora a Ministra Rosa Weber, DJe 12/4/2012.
Em acórdãos recentes, todavia, o Supremo Tribunal Federal vem alterando profundamente o posicionamento anterior sobre a matéria, destacando-se a prolação, por unanimidade, acórdão no RE 636886/AL, Relator Ministro Alexandre de Moraes, DJe de 24/6/2020 com fixação de tese repercussão geral Tema 899, cuja ementa restou assim vazada:
EMENTA: CONSTITUCIONAL E ADMINISTRATIVO. REPERCUSSÃO GERAL. EXECUÇÃO FUNDADA EM ACÓRDÃO PROFERIDO PELO TRIBUNAL DE CONTAS DA UNIÃO. PRETENSÃO DE RESSARCIMENTO AO ERÁRIO. ART. 37, § 5º, DA CONSTITUIÇÃO FEDERAL. PRESCRITIBILIDADE.
1. A regra de prescritibilidade no Direito brasileiro é exigência dos princípios da segurança jurídica e do devido processo legal, o qual, em seu sentido material, deve garantir efetiva e real proteção contra o exercício do arbítrio, com a imposição de restrições substanciais ao poder do Estado em relação à liberdade e à propriedade individuais, entre as quais a impossibilidade de permanência infinita do poder persecutório do Estado.
2. Analisando detalhadamente o tema da "prescritibilidade de ações de ressarcimento", este SUPREMO TRIBUNAL FEDERAL concluiu que, somente são imprescritíveis as ações de ressarcimento ao erário fundadas na prática de ato de improbidade administrativa doloso tipificado na Lei de Improbidade Administrativa -Lei 8.429/1992 (TEMA 897) . Em relação a todos os demais atos ilícitos, inclusive àqueles atentatórios à probidade da administração não dolosos e aos anteriores à edição da Lei 8.429/1992, aplica-se o TEMA 666, sendo prescritível a ação de reparação de danos à Fazenda Pública.
3. A excepcionalidade reconhecida pela maioria do SUPREMO TRIBUNAL FEDERAL no TEMA 897, portanto, não se encontra presente no caso em análise, uma vez que, no processo de tomada de contas, o TCU não julga pessoas, não perquirindo a existência de dolo decorrente de ato de improbidade administrativa, mas, especificamente, realiza o julgamento técnico das contas à partir da reunião dos elementos objeto da fiscalização e apurada a ocorrência de irregularidade deque resulte dano ao erário, proferindo o acórdão em que se imputa o débito ao responsável, para fins de se obter o respectivo ressarcimento.
4. A pretensão de ressarcimento ao erário em face de agentes públicos reconhecida em acórdão de Tribunal de Contas prescreve na forma da Lei 6.830/1980 (Lei de Execução Fiscal) .
5. Recurso Extraordinário DESPROVIDO, mantendo-se a extinção do processo pelo reconhecimento da prescrição. Fixação da seguinte tese para o TEMA 899: "É prescritível a pretensão de ressarcimento ao erário fundada em decisão de Tribunal de Contas" (grifos nossos) .
As ementas transcritas, portanto, explicitam a compreensão atual do STF de que a regra geral, em se tratando de ações de ressarcimento de dano causado ao erário, é de que são prescritíveis. A única exceção a essa regra, no entender da Suprema Corte, seriam as ações de ressarcimento ao erário fundadas na prática de ato de improbidade administrativa doloso tipificado na Lei de Improbidade Administrativa - Lei 8.429/1992.
Extrai-se, ainda, que o Supremo Tribunal Federal se posicionou expressamente na fundamentação do RE 636886/AL pelo não enquadramento do processo de contas de competência deste Tribunal dentre as ações de ressarcimento fundadas na prática de ato de improbidade administrativa doloso tipificado na Lei 8.429/1992 que são imunes à incidência da prescrição. 
O novo posicionamento do STF, portanto, contrapõe-se à tese ampla fixada na Súmula 282 do TCU de que as ações de ressarcimento movidas pelo Estado contra os agentes causadores de danos ao erário não são alcançadas pela prescrição.
Apesar de ter assentado a tese da prescritibilidade da pretensão ressarcitória fundada em acórdão condenatório do Tribunal de Contas, observa-se que a referida decisão da Corte Suprema não se pronunciou expressamente sobre a perda da pretensão anteriormente à formação do título executivo. 
Com efeito, o litígio concreto decidido RE 636.886 versava sobre a prescrição ocorrida no curso da execução judicial de título executivo materializado em acórdão condenatório proferido pelo TCU. 
Ao enfrentar essa questão no recentíssimo Acórdão 6589/2020-TCU-Segunda Câmara, Rel. Min. Raimundo Carreiro, a Segunda Câmara desta Corte de Contas afastou a incidência da prescrição da pretensão de ressarcimento no âmbito dos processos no TCU sob o argumento de que o novo posicionamento do STF limitou-se a assentar a prescritibilidade na fase de execução judicial do acórdão condenatório.
Enunciado
O entendimento proferido pelo STF no RE 636.886 (tema 899) , a respeito da prescritibilidade da pretensão de ressarcimento ao erário com base em decisão de tribunal de contas, alcança tão somente a fase judicial de execução do título extrajudicial, não atingindo os processos de controle externo em trâmite no TCU.
Sem embargo da autoridade desse precedente, entende-se que não se considerou que os fundamentos utilizados nas decisões da Corte Suprema estão centrados no juízo de precedência, na hipótese, dos princípios da segurança jurídica e do devido processo legal em ponderação com a proteção da incolumidade do patrimônio público. Desse juízo resultou o reconhecimento de limitação temporal do exercício pela Administração, por intermédio de seus órgãos competentes, do direito de exigir a recomposição de dano ao erário. 
Não por outra razão, o Supremo Tribunal Federal  fixou hermenêutica do disposto no art. 37, § 5º da Constituição da República que alcança tanto as ações judiciais quanto as administrativas no sentido da prescritibilidade como regra geral das ações de ressarcimento de prejuízos ao erário, com exceção única das ações fundação em ato doloso de improbidade administrativa tipificado na Lei 8.429/1999. Com base nessa exegese, o STF entendeu que os processos de competência dos tribunais de contas não se inserem entre as ações de ressarcimento consideradas imprescritíveis. 
Reitere-se que a uniformização da jurisprudência deste TCU pela imprescritibilidade fundamentou-se, dentre outros motivos, na autoridade da interpretação da Corte Constitucional sobre o tema, conforme exposto no seguinte excerto do voto do Ministro Benjamin Zymler condutor do Acórdão 2709/2008-TCU-Plenário:
 (...) 
Avalia-se nesta oportunidade a melhor exegese para o § 5º do artigo 37 da Constituição Federal no que tange às ações de ressarcimento decorrentes de prejuízo ao erário. A redação da citada norma constitucional, conforme demonstram os pareceres emitidos nos autos, proporciona duas interpretações divergentes: a que conclui pela imprescritibilidade da pretensão de ressarcimento ao erário e a que conclui pela prescritibilidade da pretensão de ressarcimento, da mesma forma como ocorre com a pretensão punitiva.
3. Anteriormente, me perfilei à segunda corrente com espeque na proeminência do Princípio da Segurança Jurídica no ordenamento pátrio. Não obstante, em 4.9.2008, o Supremo Tribunal Federal, cuja competência precípua é a guarda da Constituição, ao apreciar o Mandado de Segurança nº 26.210-9/DF, deu à parte final do § 5º do art. 37 da Constituição Federal a interpretação de que as ações de ressarcimento são imprescritíveis. O eminente Relator, Ministro Ricardo Lewandowski, destacou:
"No que tange à alegada ocorrência de prescrição, incide, na espécie, o disposto no art. 37, § 5º da Constituição de 1988, segundo o qual:
§ 5º - A lei estabelecerá os prazos de prescrição para ilícitos praticados por qualquer agente, servidor ou não, que causem prejuízos ao erário, ressalvadas as respectivas ações de ressarcimento.
Considerando ser a Tomada de Contas Especial um processo administrativo que visa a identificar responsáveis por danos causados ao erário, e determinar o ressarcimento do prejuízo apurado, entendo aplicável ao caso sob exame a parte final do referido dispositivo constitucional.
Nesse sentido é a lição do Professor José Afonso da Silva:
 (...) "A lei estabelecerá os prazos de prescrição para ilícitos praticados por qualquer agente, servidor ou não, que causem prejuízos ao erário, ressalvadas as respectivas ações de ressarcimento". Vê-se, porém, que há uma ressalva ao princípio. Nem tudo prescreverá. Apenas a apuração e punição do ilícito, não, porém, o direito da Administração ao ressarcimento, à indenização, do prejuízo causado ao erário. É uma ressalva constitucional e, pois, inafastável, mas, por certo, destoante dos princípios jurídicos, que não socorrem quem fica inerte (dormientibus non sucurritius) ".
4. A temática aqui analisada trata exclusivamente de interpretação de dispositivo constitucional. Considerando que o STF, intérprete maior e guarda da Constituição, já se manifestou no sentido de que a parte final do § 5º do art. 37 da Carta Política determina a imprescritibilidade das ações de ressarcimento ao erário, não me parece razoável adotar posição diversa na esfera administrativa.  (grifos acrescidos) 
Por esses mesmos argumentos, deve-se reconhecer a necessidade de compatibilizar a atual linha decisória deste Tribunal com a mutação na jurisprudência da Corte Suprema.
Quanto ao regime jurídico aplicável à prescrição ressarcitória antes da formação do título executivo, é cediço que inexiste disposição na Lei 8.443/1992 ou em qualquer outro diploma legal que trate especificamente da prescrição da pretensão de ressarcimento de dano ao erário titularizada pelo Tribunal de Contas da União nos processos de sua competência.
Ante a ausência de norma de Direito Administrativo que regule a prescrição de pretensão de ressarcimento decorrente de ato ilícito na gestão de recursos públicos, entende-se aplicável à matéria o prazo prescricional geral previsto no art. 205 do Código Civil de 2002, com a regra de regra de transição prevista no art. 2.208 do mesmo diploma legal:
Art. 205. A prescrição ocorre em dez anos, quando a lei não lhe haja fixado prazo menor.
Art. 2.028. Serão os da lei anterior os prazos, quando reduzidos por este Código, e se, na data de sua entrada em vigor, já houver transcorrido mais da metade do tempo estabelecido na lei revogada.
A adoção da prescrição decenal do art. 205 do Código Civil afigura-se compatível com as disposições do art. 6º, inciso II, c/c art. 19 da IN/TCU 71/2012, modificada pela IN/TCU 76/2016 que estabelecem a dispensabilidade de instauração da tomada de contas especial caso transcorridos dez anos do fato gerador sem notificação do responsável pela autoridade administrativa competente.
Apesar de não se tratar de hipótese de prescrição, a regra ínsita no referido normativo prestigia igualmente a segurança jurídica e o devido processo legal, estabelecendo limitação temporal ao poder persecutório do TCU quando se apresentem circunstâncias fáticas que obstem ou restrinjam a garantia do contraditório em sua dimensão substancial por parte dos agentes responsáveis.
Em reforço a essa linha de intelecção, cumpre resgatar que, apesar de não haver uniformidade, prevalecia na jurisprudência desta Corte de Contas, anteriormente à decisão do STF no MS 26210/DF e deste Tribunal no Acórdão 2709/2008-TCU-Plenário, Rel. Min Benjamin Zymler, o entendimento pela prescritibilidade da pretensão de ressarcimento do dano ao erário, aplicando-se as disposições do Código Civil de 1916 e, a partir de 11/1/2003, as disposições do Código Civil de 2002.
Podem ser citados nesse sentido os Acórdão 116/1998-TCU-Plenário, Rel. Min. Walton Alencar Rodrigues, 23/2002-TCU-Plenário, Rel. Min. Walton Alencar Rodrigues 3138/2006-TCU- Segunda Câmara, Rel. Min. Ubiratan Aguiar, 3044/2006- TCU-Segunda Câmara, Rel. Min. Ubiratan Aguiar, 2990/2006-TCU-Primeira Câmara, Rel. Min. Augusto Nardes, 1821/2006-TCU-Primeira Câmara, Rel. Min. Guilherme Palmeira, dentre muitos outros. 
A fim de ilustrar o tratamento normativo que esta Corte de Contas aplicava ao tema, transcreve-se o seguinte excerto do voto do Ministro-Substituto Augusto Sherman Cavalcanti condutor do Acórdão 1727/2003-TCU-Primeira Câmara:
 (...) 
7. A jurisprudência deste Tribunal caminhou, então, para a existência de prescrição vintenária sobre as dívidas ativas da União (Acórdão 8/97 - Segunda Câmara, Acórdão 11/98 - Segunda Câmara, Acórdão 71/2000-TCU-Plenário, Acórdão 248/2000-TCU-Plenário e Acórdão 5/2003-TCU-Segunda Câmara) , com base no art. 177 do Código Civil de 1916:
'Art. 177 As ações pessoais prescrevem, ordinariamente, em 20 (vinte) anos, as reais em 10 (dez) , entre presentes, e entre ausentes, em 15 (quinze) , contados da data em que poderiam ter sido propostas'.
8. Entretanto, com a edição do novo Código Civil (Lei nº 10.406, de 10 de janeiro de 2002) e o início de sua vigência em 01/01/2003 [leia-se 11/01/2003], os prazos prescricionais sofreram sensível alteração. A regra geral passou a ser o prazo de 10 (dez) anos, conforme dispõe seu art. 205:
'Art. 205 A prescrição ocorre em 10 (dez) anos, quando a lei não lhe haja fixado prazo menor'.
9. Registre-se que o novo Código não trouxe previsão de prazo prescricional específico para a cobrança de dívidas ativas da União, dos Estados ou dos Municípios, o que, ante a ausência de outra legislação pertinente, nos leva à aplicação da regra geral para as dívidas ativas decorrentes de atos praticados após 01/01/2003.
10. Com referência aos prazos já em andamento quando da entrada em vigor do novo Código Civil, este estabeleceu em seu art. 2.028:
'Art. 2.028 Serão os da lei anterior os prazos, quando reduzidos por este Código, e se, na data de sua entrada em vigor, já houver transcorrido mais da metade do tempo estabelecido na lei revogada'.
11. Desta feita, entendo, salvo melhor juízo, que quando ocorrerem, simultaneamente, as duas condições estabelecidas no artigo retromencionado - quais sejam, redução do prazo prescricional pelo novo Código Civil e transcurso, em 01/01/2003, de mais da metade do tempo estabelecido na lei revogada - continuarão correndo os prazos na forma da legislação pretérita.
12. Deve-se enfrentar, ainda, nos casos em que os fatos ocorreram na vigência do Código Civil de 1916, o tema atinente ao termo inicial para contagem do prazo prescricional previsto na nova legislação. Duas teses se apresentam. A primeira, de que a contagem do prazo inicia-se na data em que o direito foi violado (art. 189 do Código Civil de 2002) . A segunda, de que o prazo inicia-se em 01/01/2003, data em que o novo Código Civil entrou em vigor.
13. Entendo que a segunda tese é a que melhor se harmoniza com o ordenamento jurídico. Julgo que a regra de transição estabelecida no art. 2.028 do novo Código Civil veio para evitar ou atenuar efeitos drásticos nos prazos prescricionais em curso. A aplicação da primeira tese, de forma contrária, promoveria grandes impactos nas relações jurídicas já constituídas. Em diversos casos, resultaria na perda imediata do direito de ação quando, pela legislação anterior, ainda restaria mais da metade do prazo prescricional.
14. Com a aplicação da segunda tese assegura-se aos titulares de direitos já constituídos, ao menos, o mesmo prazo prescricional estabelecido para os casos ocorridos após a vigência da nova legislação.
15. No âmbito deste Tribunal, em síntese, entendo deva-se aplicar o prazo prescricional de 10 (dez) anos, previsto no art. 205 do novo Código Civil, quando não houver, em 01/01/2003, o transcurso de mais da metade do prazo de 20 (vinte) anos estabelecido na lei revogada. Sendo caso de aplicação do prazo previsto no novo Código Civil, sua contagem dar-se-á por inteiro, a partir de 01/01/2003, data em que a referida norma entrou em vigor. Ao contrário, quando, em 01/01/2003, houver transcorrido mais da metade do prazo de 20 anos, a prescrição continua a correr nos moldes do Código Civil anterior'.
Avançando por essa linha de compreensão, deve-se considerar como marco inicial da contagem do prazo prescricional a data da configuração do fato gerador do dano ao erário e da respectiva pretensão de ressarcimento, nos termos dos arts. 189 e 205 do vigente Código Civil. Deve-se ter presente, ainda, que, nos termos do art. 202 do referido código, o despacho da autoridade que ordena a citação interrompe, por uma única vez, o prazo prescricional. 
Ressalte-se que as notificações na fase interna da tomada de contas especial não constituem ato de citação processual, uma vez que, nos termos do art. 10, § 1°, da Lei 8.443/1992 e 157 do Regimento Interno do TCU, a citação dos responsáveis nos processos de contas ocorre na etapa processual propriamente dita no âmbito desta Corte de Contas.
Conforme acima consignado, os prejuízos ao erário objeto deste feito configuraram-se nas datas das transferências de recursos sem comprovação de despesas ocorridas no exercício de 2005, devendo ser esses os termos a quo para o cômputo do interstício prescricional. 
Considerando esses parâmetros normativos e fáticos, verifica-se que se consumou a prescrição da pretensão de ressarcimento dos danos causados ao erário objeto desta TCE, uma vez que houve transcurso de mais de dez anos entre as datas de ocorrência (entre 17/5/2006 e 14/1/2008) e o despacho que autorizou a citação dos responsáveis em 15/2/2018.
CONCLUSÃO 
Os responsáveis Srs. Sebastião Cordeiro de Sá e da Construtora Norte Vale Ltda e Município de Montezuma/MG foram inicialmente citados em razão da inexecução parcial do objeto do Convênio 4761/2005 e utilização da obra construída em finalidade diversa daquela prevista no termo de convênio.
Quanto ao Município de Montezuma/MG, entendeu-se que as alegações de defesa apresentadas em resposta à citação promovida pela então Secex/MG merecem ser acolhidas para excluí-lo da presente relação processual, uma vez que não restou caracterizado benefício indevido do ente federado em razão do suposto desvio de finalidade na destinação do objeto do Convênio 4761/2005.
No âmbito desta Secex/TCE foram promovidas novas citações do ex-gestor municipal e da empresa contratada em razão de juízo divergente quanto à caracterização de desvio de finalidade na aplicação dos recursos conveniados. A análise das novas citações promovidas nos autos evidenciou que os responsáveis Srs. Sebastião Cordeiro de Sá e da Construtora Norte Vale Ltda. permaneceram mais uma vez silentes e tampouco recolheram os débitos imputados, configurando-se a sua revelia. 
Diante da revelia dos referidos responsáveis e inexistindo nos autos elementos que permitam concluir pela ocorrência de boa-fé ou de outros excludentes de culpabilidade em sua conduta, conclui-se que suas contas devem ser julgadas irregulares. 
Ante o disposto no arts. 189 e 205 do Código Civil e na jurisprudência recentemente firmada pelo Supremo Tribunal Federal no RE 636886/AL com fixação de tese repercussão geral Tema 899, entende-se que se consumou a prescrição da pretensão de ressarcimento do dano ao erário objeto desta TCE. Em tais circunstâncias, não obstante remanesça configurado débito, incabível a proposição de condenação dos responsáveis ao ressarcimento em razão da prescrição.
Da mesma forma, ante a configuração da prescrição da pretensão punitiva de competência deste Tribunal, mostra-se incabível a proposição da aplicação da sanção pecuniária prevista no art. 57 da Lei 8.443/1992 ou outras sanções previstas na mesma lei.
Cabível, por outro lado, a proposição de remessa de cópia dos elementos pertinentes ao Ministério Público da União, atendendo, assim, ao disposto no art. 16, § 3º, da Lei 8.443/1992 c/c o art. 209, § 7º, do Regimento Interno/TCU.
PROPOSTA DE ENCAMINHAMENTO
Diante do exposto, submetem-se os autos à consideração superior, propondo:
 considerar revéis o Sr. Sebastião Cordeiro de Sá (CPF XXX.065.628-XX e a sociedade empresária Construtora Norte Vale Ltda. (CNPJ 04.789.326/0001-09) , dando-se prosseguimento ao processo, nos termos do art. 12, § 3º, da Lei 8.443/1992;
 acolher as alegações de defesa do Município de Montezuma-MG (CNPJ 25.223.983/0001-56) para excluí-lo da presente relação processual;
 considerar prescritas as pretensões de ressarcimento do dano ao erário objeto desta Tomada de Contas Especial, com fundamento nos arts. 189 e 205 do Código Civil e na jurisprudência firmada pelo Supremo Tribunal Federal no RE 636886/AL com fixação de tese repercussão geral Tema 899;
 com fundamento nos arts. 1º, I, 16, III, alíneas "b" e "c", e § 2º, 19, e 23, III, da Lei 8.443/1992 e 1º, I, 209, II e III e § 5º, inciso I, 210, § 1º, inciso I, e 214, III, do Regimento Interno do TCU, sejam julgadas irregulares as contas do Sr. Sebastião Cordeiro de Sá (CPF XXX.065.628-XX e da sociedade empresária Construtora Norte Vale Ltda. (CNPJ 04.789.326/0001-09) ;
 encaminhar cópia da deliberação que vier a ser adotada ao Procurador-Chefe da Procuradoria da República no Estado de Minas Gerais, nos termos do § 3º do art. 16 da Lei 8.443/1992 c/c o § 7º do art. 209 do Regimento Interno do TCU, para adoção das medidas cabíveis; e comunicar-lhe que o relatório e o voto que a fundamentarem podem ser acessados por meio do endereço eletrônico www.tcu.gov.br/acordaos e que, caso haja interesse, o Tribunal pode enviar-lhe cópia desses documentos sem qualquer custo.
2.	O diretor da segunda diretoria da SecexTCE divergiu do posicionamento do auditor que elaborou a instrução técnica no que se refere à prescrição da pretensão de ressarcimento do dano ao erário, consoante se transcreve (peça 109) :
	Trata-se de tomada de contas especial instaurada pelo Fundo Nacional de Saúde em razão da não comprovação da boa e regular aplicação dos recursos transferidos ao Município de Montezuma/MG para construção de unidade de saúde conforme o Convênio 4761/2005 (Siafi 545190) , configurada por irregularidades na execução física do objeto e não-atingimento dos objetivos pactuados na avença.
2. Em relação à proposta alvitrada pelo AUFC na instrução à peça anterior, manifesto discordância em relação à prescrição da pretensão de ressarcimento do dano ao erário, pelos motivos a seguir expostos.
3. No tocante ao entendimento proferido pelo Supremo Tribunal Federal, no julgamento recente do RE 636.886 (tema 899) , a respeito da prescritibilidade da pretensão de ressarcimento ao erário com base em decisão de tribunal de contas, cabe assinalar que, conforme orientação sufragada pelo Acórdão 6589/2020-TCU-Segunda Câmara, da relatoria do Ministro Raimundo Carreiro, a decisão do STF alcança tão somente a fase judicial de execução do título extrajudicial, não atingindo os processos de controle externo em trâmite no TCU.
4. Aliás, da ementa do julgado do STF constou que: "A pretensão de ressarcimento ao erário em face de agentes públicos reconhecida em acórdão de Tribunal de Contas prescreve na forma da Lei 6.830/1980 (Lei de Execução Fiscal) ". Portanto, até o trânsito em julgado do acórdão condenatório do TCU, permanece imprescritível a pretensão de ressarcimento ao erário decorrente da instauração da tomada de contas especial, conforme Enunciado da Súmula 282 do TCU:
As ações de ressarcimento movidas pelo Estado contra os agentes causadores de danos ao erário são imprescritíveis.
5. Em decisão mais recente (Acórdão 10203/2020-TCU-Primeira Câmara) , o Ministro Benjamin Zymler assim se pronunciou em seu voto:
34. Ainda que se interprete que a decisão do STF seja também aplicável à tramitação do processo de controle externo no âmbito do TCU, exsurgem outras diversas questões fundamentais para que esta Corte de Contas estabeleça novo tratamento acerca da prescrição do débito e da pretensão punitiva, em particular qual seria o dies a quo (a data de ocorrência do fato irregular ou a do seu conhecimento pelo TCU) e quais seriam as hipóteses de interrupção da prescrição.
6. Diante do exposto, encaminho os autos à consideração superior, com a seguinte proposta:
considerar revéis o Sr. Sebastião Cordeiro de Sá (CPF XXX.065.628-XX e a sociedade empresária Construtora Norte Vale Ltda. (CNPJ 04.789.326/0001-09) , dando-se prosseguimento ao processo, nos termos do art. 12, § 3º, da Lei 8.443/1992;
acolher as alegações de defesa do Município de Montezuma-MG (CNPJ 25.223.983/0001-56) para excluí-lo da presente relação processual;
com fundamento nos arts. 1º, inciso I; 12, § 3º; 16, inciso III, alíneas "b" e "c"; 19, caput; 23, inciso III, alíneas "a" e "b"; 28, inciso II; da Lei 8.443/1992 c/c os arts. 209, incisos II e III; 210 e 214, inciso III, alíneas "a" e "b";  do Regimento Interno/TCU, que sejam julgadas irregulares as contas do Sr. Sebastião Cordeiro de Sá (CPF XXX.065.628-XX) e da sociedade empresária Construtora Norte Vale Ltda. (CNPJ 04.789.326/0001-09) , e condená-los, solidariamente, ao pagamento das quantias a seguir especificadas, com a fixação do prazo de quinze dias, a contar das notificações, para comprovarem, perante o Tribunal (art. 214, inciso III, alínea "a", do Regimento Interno) , o recolhimento das dívidas aos cofres do Fundo Nacional de Saúde, atualizadas monetariamente e acrescidas dos juros de mora, calculados a partir das datas discriminadas, até a data dos recolhimentos, na forma prevista na legislação em vigor, abatendo-se, na oportunidade, valores eventualmente já ressarcidos:
Débito:
	Data de ocorrência
	Valor (R$) 

	17/5/2006
	81.000,00

	21/12/2006
	83.000,00

	14/01/2008
	86.000,00

autorizar, desde logo, nos termos do art. 28, inciso II, da Lei 8.443/1992, a cobrança judicial das dívida caso não atendida a notificação;
autorizar, caso seja de interesse dos responsáveis, o pagamento das dívidas em até 36 parcelas mensais e consecutivas, nos termos do art. 26 da Lei 8.443/1992 c/c o art. 217 do Regimento Interno, fixando-lhes o prazo de quinze dias, a contar do recebimento da notificação, para comprovarem perante o Tribunal o recolhimento da primeira parcela, e de trinta dias, a contar da parcela anterior, para comprovarem os recolhimentos das demais parcelas, devendo incidir sobre cada valor mensal, atualizado monetariamente, os juros de mora devidos, na forma prevista na legislação em vigor;
enviar cópia do Acórdão a ser prolatado à Procuradoria da República no Estado de Minas Gerais, nos termos do § 3º do art. 16 da Lei 8.443/1992, c/c o § 7º do art. 209 do Regimento Interno do TCU, para adoção das medidas cabíveis;
 enviar cópia do Acórdão que vier a ser proferido ao Fundo Nacional de Saúde e aos responsáveis, para ciência;
 informar à Procuradoria da República no Estado de Minas Gerais, ao Fundo Nacional de Saúde e aos responsáveis que a deliberação, acompanhada do Relatório e do Voto que a fundamenta, está disponível para a consulta no endereço www.tcu.gov.br/acordaos, além de esclarecer que, caso requerido, o TCU poderá fornecer sem custos as correspondentes cópias, de forma impressa;
 informar à Procuradoria da República no Estado de Minas Gerais que, nos termos do parágrafo único do art. 62 da Resolução TCU 259/2014, os procuradores e membros do Ministério Público credenciados nesta Corte podem acessar os presentes autos de forma eletrônica e automática, ressalvados apenas os casos de eventuais peças classificadas como sigilosas, as quais requerem solicitação formal.   
3.	O titular da SecexTCE anuiu à proposta do titular da segunda diretoria em cota singela (peça 110) .
4.	O representante do MPTCU que atuou no feito, Procurador Rodrigo Medeiros de Lima, divergiu das duas propostas, do auditor e da unidade instrutiva, conforme se observa de seu parecer à peça 118, a seguir transcrito:
Trata-se de tomada de contas especial (TCE) instaurada pelo Fundo Nacional de Saúde (FNS) , em desfavor de Sebastião Cordeiro de Sá, ex-prefeito do Município de Montezuma/MG, gestão 2005-2008, em razão da não comprovação da boa e regular aplicação dos recursos oriundos do Convênio 4.761/2005, que tinha por objeto a construção de unidade de saúde no referido ente municipal (peça 5, p. 1) . A não comprovação da boa e regular aplicação dos recursos deveu-se à inexecução parcial do objeto com descumprimento das especificações do projeto aprovado e sem o alcance dos objetivos definidos no ajuste, consoante relatou a unidade instrutiva nos seguintes parágrafos da instrução à peça 108:
18. As irregularidades apuradas na execução física, por seu turno, evidenciam omissão grave quanto aos deveres de fiscalização da execução do contrato e de liquidação prévia da despesa, uma vez que se trata de omissões, falhas e inconformidades gritantes que deveriam ter motivado a glosa das despesas e adoção das medidas corretivas previstas em lei.
19. Evidencia-se, ainda, que os defeitos construtivos são gravíssimos uma vez que dizem respeito à execução de elementos estruturais de edificação, bem como a inobservância de normas técnicas quanto à execução, que são indispensáveis à utilização para fins de prestação de serviços de saúde.
20.	 Portanto, a violação dos deveres previstos nas Leis 8.666/1993, 4.320/1964 e na então vigente IN STN 01/1997 resultaram na execução apenas parcial e com gravíssimas falhas técnicas que tornaram o objeto inservível aos fins pactuados.
2.	A vigência final do convênio, definida inicialmente para 26/12/2006, foi prorrogada para 21/12/2007, com prazo final para prestação de contas para 19/2/2008 (peça 4) .
3.	Os recursos previstos para implementação do objeto foram orçados no valor total de R$ 270.000,00, dos quais R$ 250.000,00 referem-se a recursos federais e R$ 20.000,00, à contrapartida municipal. Os recursos federais foram repassados em três parcelas iguais de R$ 83.333,34, em 7/4/2006, 9/5/2006 e 10/8/2007 (peça 8) .
4.	Na primeira instrução do feito (peça 33) , a Secex-MG divergiu das conclusões do órgão instaurador da TCE no que diz respeito à responsabilização exclusiva do ex-prefeito, entendendo que o ente municipal deveria ser responsabilizado por parte do débito, pois, além da inexecução parcial, restou caracterizado o benefício indevido do município em razão da utilização da obra construída em finalidade diversa da prevista no termo do convênio. Em face disso, foi citado o Município de Montezuma/MG pela parcela executada do objeto, bem como o ex-gestor municipal, em solidariedade com a empresa contratada Construtora Norte Vale Ltda., pelo valor da parcela não executada.
5.	Em nova instrução do feito pela Secex-TCE (peça 91) , divergiu-se da imputação de irregularidade ao município e da sua consequente responsabilização. Apontou-se que as evidências obtidas pela fiscalização efetuada pelo FNS no objeto demonstram que a inexecução parcial, a inobservância do especificado no projeto básico aprovado e as múltiplas deficiências técnicas na execução da obra resultaram em sua imprestabilidade para os fins almejados.
6.	Concluiu-se que o não-atingimento dos objetivos não se deu por desvio de finalidade, mas, sim, por inexecução parcial e defeituosa do objeto. Consequentemente, a responsabilidade pelo ressarcimento integral do dano emergente da execução insuficiente e defeituosa não deveria ser atribuída à municipalidade, mas, sim, ao gestor responsável pela aplicação dos recursos e à sociedade empresária contratada para a execução da obra, conforme exposto pelo auditor instrutor nos seguintes parágrafos da instrução à peça 108:
24. A imputação de responsabilidade a ente federado nas hipóteses de desvio de finalidade de recursos federais transferidos por convênio para execução de obra tem como pressuposto a utilidade, ainda que parcial, do objeto para alguma finalidade pública de interesse do convenente. Seria o caso, por exemplo, de construção regular de unidade de saúde com recursos de convênio, mas que viesse a ser utilizada como escola ou qualquer outra unidade de prestação de serviço público municipal.
25. Com efeito, em tal situação estaria configurado benefício indevido do ente federado, uma vez que se teria afetado bem imóvel custeado com recursos da União para finalidade pública estranha àquela pactuada no convênio. Ao atender com recursos federais necessidade administrativa que deveria ser custeada com recursos próprios, o município submete-se ao dever de ressarcir os cofres da União, conforme entendimento ínsito no art. 1º da Decisão Normativa TCU 57/2004 e em remansosa jurisprudência desta Corte de Contas.
26. Conforme acima detalhado, todavia, a fiscalização do concedente constatou que houve numerosas falhas técnicas na execução do objeto, inobservância das especificações do projeto básico aprovado e inexecução parcial. Os defeitos construtivos são de tão modo graves que se concluiu pela existência de risco iminente à estabilidade da estrutura decorrente de infiltrações por falta de impermeabilização e trincas em razão de erosão do terreno adjacente.
27. Ante esses achados, resta claro que, a despeito de ter sido aplicado parte do recurso transferido na obra em questão, o resultado produzido mostrou-se imprestável para as finalidades pactuadas, especialmente em se tratando de estrutura que deveria abrigar a prestação de serviços de saúde à população.
28. Portanto, independentemente da parcela executada e da finalidade eventualmente dada à obra, caracterizou-se a total frustração dos objetivos por imprestabilidade do objeto. Consequentemente, a responsabilidade pelo ressarcimento integral do dano emergente da execução insuficiente e defeituosa não pode ser atribuída à municipalidade, mas sim ao gestor responsável pela aplicação dos recursos e à sociedade empresária contratada para a execução da obra.
7.	À vista dessas conclusões, a unidade instrutiva propôs a exclusão da responsabilidade do ente federativo e a promoção de novas citações solidárias do ex-prefeito e da empresa, pelos valores indicados abaixo, em face das seguintes irregularidades (parágrafo 13 da instrução à peça 108) :
	
a) Irregularidade: ausência de comprovação da boa e regular aplicação dos recursos repassados ao Município de Montezuma/MG por força do Convênio 4761/2005 (Siafi 545190) em razão do não alcance dos objetivos pactuados ante o pagamento integral por obra executada parcialmente e em desacordo com o projeto básico integrante do plano de trabalho aprovado e normas técnicas aplicáveis (RDC 050/2002 da Anvisa) , inviabilizando sua utilização como unidade de saúde, conforme achados da fiscalização do Fundo Nacional de Saúde.
Responsável: Sr. Sebastião Cordeiro de Sá (CPF XXX.065.628-XX) , ex-prefeito do Município de Montezuma/MG;
b) Irregularidade: recebimento de pagamento integral pelos serviços de obra contratada com a Prefeitura Municipal de Montezuma/MG e custeada com recursos do Convênio 4761/2005 (Siafi 545190) executados parcialmente e em desacordo com o projeto básico integrante do plano de trabalho aprovado e normas técnicas aplicáveis (RDC 050/2002 da Anvisa) , conforme achados da fiscalização do Fundo Nacional de Saúde.
Responsável: sociedade empresária Construtora Norte Vale Ltda. (CNPJ 04.789.326/0001-09) 
Débito:
	Valor (R$) 
	Data da ocorrência

	81.000,00
	17/5/2006

	83.000,00
	21/12/2006

	86.000,00
	14/01/2008

8.	Devidamente citados, os responsáveis não apresentaram defesa. Em face da revelia dos responsáveis e do entendimento esposado na instrução de peça 91, o auditor instrutor, em instrução à peça 108, concluiu pela existência do débito, nos valores supramencionados, e pela responsabilização do ex-gestor municipal em solidariedade com a empresa contrata. Todavia, o auditor propôs apenas o julgamento pela irregularidade das contas desses responsáveis, sem a condenação ao pagamento dos débitos e sem a imputação da multa prevista no artigo 57 da Lei 8.443/1992, pois entendeu que se consumou a prescrição das pretensões de ressarcimento do dano ao erário e punitiva do TCU.
9.	Os dirigentes da Secex-TCE, por sua vez, manifestaram discordância em relação ao entendimento de prescrição da pretensão de ressarcimento do dano ao erário. Por isso, propuseram, em pronunciamentos convergentes às peças 109 e 110, o julgamento pela irregularidade das contas dos responsáveis, com condenação solidária do ex-prefeito e da sociedade empresária aos débitos identificados nos autos.
***
10.	Este representante do Ministério Público de Contas da União anui ao entendimento do auditor no sentido de que se encontram prescritas as pretensões de ressarcimento do dano ao erário e punitiva desse Tribunal de Contas, pelas razões que se seguem.
Ao julgar, em 17/4/2020[footnoteRef:2], o Recurso Extraordinário (RE) 636.886[footnoteRef:3], no qual se discutia o alcance da regra estabelecida no art. 37, § 5º, da Constituição Federal[footnoteRef:4], relativamente a pretensões de ressarcimento ao erário fundadas em decisões de Tribunal de Contas, o Supremo Tribunal Federal (STF) fixou, com repercussão geral, a tese de que "É prescritível a pretensão de ressarcimento ao erário fundada em decisão de Tribunal de Contas", nos termos do voto do Ministro Alexandre de Moraes. [2:  Julgamento virtual finalizado nessa data.]  [3:  Desfecho do julgamento do RE 636.886, consoante descrição apresentada no site do STF: "O Tribunal, por unanimidade, apreciando o tema 899 da repercussão geral, negou provimento ao recurso extraordinário, mantendo-se a extinção do processo pelo reconhecimento da prescrição." (grifos nossos) .]  [4:  Constituição Federal:"Art. 37 omissis (...) § 5º A lei estabelecerá os prazos de prescrição para ilícitos praticados por qualquer agente, servidor ou não, que causem prejuízos ao erário, ressalvadas as respectivas ações de ressarcimento." (grifo nosso) ] 
Registre-se que, contra o julgamento do STF no RE 636.886, foram opostos embargos de declaração pela Advocacia-Geral da União (AGU) , em 14/8/2020, pendentes de apreciação pela Corte Suprema.
Não obstante o RE 636.886 ter sido julgado tendo como contexto a fase de execução de título executivo oriundo de decisão de Tribunal de Contas, é possível constatar, à vista do teor do voto do Ministro Alexandre de Moraes, ao qual aderiram os demais[footnoteRef:5], que a interpretação conferida pela Corte Suprema à matéria constitucional, quanto à inteligência do art. 37, § 5º, da Constituição Federal, é a da prescritibilidade, como regra, da pretensão de ressarcimento ao erário. [5:  Os Ministros Luís Roberto Barroso e Gilmar Mendes acompanharam o Ministro Alexandre de Moraes com ressalvas. ] 
Segundo constou do item 2 da ementa do acórdão, somente seriam imprescritíveis "as ações de ressarcimento ao erário fundadas na prática de ato de improbidade administrativa doloso tipificado na Lei de Improbidade Administrativa - Lei 8.429/1992" (grifo nosso) , conforme tese anteriormente definida[footnoteRef:6]. [6:  "São imprescritíveis as ações de ressarcimento ao erário fundadas na prática de ato doloso tipificado na Lei de Improbidade Administrativa." (Tema 897 de repercussão geral) .] 
A conclusão afasta, em nosso sentir, a possibilidade de a Corte de Contas continuar a empregar, no exame de suas TCEs, a Súmula TCU 282, segundo a qual "As ac¿o¿es de ressarcimento movidas pelo Estado contra os agentes causadores de danos ao era¿rio sa¿o [em quaisquer casos] imprescriti¿veis.", por veicular interpretação que não mais se coaduna com o entendimento do STF.
Ao mesmo tempo, exige que o TCU se debruce a respeito do prazo e regime prescricionais aplicáveis à pretensão ressarcitória exercida em sede de processo de contas, na medida em que sobre ela não disse a decisão do STF, inclusive por refugir à matéria de direito que lhe fora submetida na oportunidade.
Assim, não havendo, na Lei 8.443/1992 ou em qualquer outro diploma legal, disposição específica, incumbe à Corte de Contas apontar, em atenção ao postulado da segurança jurídica e à vista dos parâmetros legislativos existentes, o arcabouço normativo aplicável, de forma a orientar os trabalhos no âmbito do Tribunal e nortear seus jurisdicionados.
Isso já foi feito no que tange especificamente à pretensão sancionatória, no Acórdão 1441/2016-TCU-Plenário (relator: Ministro Benjamin Zymler; redator: Ministro Walton Alencar Rodrigues) , por ocasião da apreciação de incidente de uniformização de jurisprudência - ante a prevalência, àquele tempo, da tese da imprescritibilidade em qualquer hipótese da pretensão de ressarcimento ao erário. Ali se definiu a aplicação das regras gerais de prescrição, tratadas no Código Civil, aos processos de controle externo, inclusive quanto ao prazo decenal do art. 205 daquele diploma legal, aplicável quando inexistente prazo específico.
Mesmo que reparação e penalidade tenham naturezas distintas, este membro do Ministério Público entende pela aplicação do mesmo regime e prazo decenal à pretensão de ressarcimento, no controle externo, pelas mesmas razões empregadas pelo Tribunal em relação à pretensão sancionatória, em deferência à jurisprudência da Corte de Contas e, também, como forma de assegurar a uniformidade dos critérios de contagem do prazo prescricional.
Não se ignora a existência de alguma divergência quanto à aplicação, no âmbito do Direito Público, das normas gerais de prescrição do Código Civil, pela especial pertinência do diploma às relações jurídicas de Direito Privado. Porém, disposições do Código Civil têm, sim, teor de normas gerais de Direito, aplicáveis também ao Direito Público à falta de norma específica.
 Cumpre esclarecer que a aplicação do regramento do Código Civil à prescrição no âmbito do TCU se faz por incidência direta, na condição de regra geral, o que dispensa o suprimento de lacuna legal, por meio de analogia. Nesse sentido, cabe transcrever excerto da manifestação do Ministro Walton Alencar Rodrigues, assente no voto revisor aprovado pelo Plenário do TCU quando da prolação do Acórdão 1.441/2016:
O silêncio da Lei 8.443/1992, acerca da prescrição da multa, não abre lacuna a ser colmatada por analogia, mas hipótese de incidência da regra geral de prescrição, contida na legislação civil codificada.
Haveria, portanto, quando menos, lei formal, dispondo sobre a prescrição do dever-poder sancionador do Tribunal. A expressa disposição legal impede o uso da analogia, porque o instituto somente tem lugar na hipótese de omissão da lei. Essa, aliás, a dicção do art. 4º da Lei de introdução às normas do direito brasileiro, que transcrevo:
"Art. 4º Quando a lei for omissa, o juiz decidirá o caso de acordo com a analogia, os costumes e os princípios gerais de direito." (grifos meus) 
No caso em exame, não há lacuna a ser preenchida por analogia com o direito público ou civil, mas regra de incidência direta, assentada no art. 205 do Código Civil.
Por essas razões, afasto-me das conclusões trazidas pelo e. relator, no sentido de que o Tribunal haveria de subordinar seu poder-dever de impor sanções à prescrição quinquenal, por ser esse o prazo preponderante "no microssistema do Direito Público". 
Manifesto-me, pois, pela incidência da regra geral de prescrição assentada no Código Civil, aplicável a todos os casos em que a lei sobre ela não dispuser explicitamente.
 (grifos nossos e do original) 
 A mesma linha de raciocínio ora defendida foi desenvolvida no parecer proferido pelo então Procurador-Geral do MP/TCU, Dr. Paulo Soares Bugarin, no âmbito do TC Processo 030.926/2015-7, conforme demonstra o trecho seguinte:
12. Sobre o uso do Código Civil para extrair a norma jurídica aplicável à prescrição da pretensão punitiva afeta às relações de Direito Público, entendo que, sem embargo de reconhecer os contornos próprios de cada disciplina, não se pode delimitar de forma estanque as esferas entre Direito Civil e Direito Administrativo, Direito Público e Direito Privado. Nesse sentindo, para alguns doutrinadores, a crescente constitucionalização do Direito Civil (expoente do Direito Privado) e do Direito Administrativo (expoente do Direito Público) contribui para a dificuldade, em qualificadas dimensões, na contraposição pura e simples entre Direito Público e Privado. 
13. Com efeito, nem tudo que está dentro do Código Civil é propriamente, ou exclusivamente, matéria de Direito Civil. Não se pode olvidar que o CC/2002 também dispõe de matérias consideradas de cunho administrativo, tais como: conceituação de pessoa jurídica de direito público (arts. 40 e 41) ; responsabilidade civil de pessoa jurídica de direito público (art. 43) ; fundações (art. 62 e seguintes) ; bens públicos (art. 98 e seguintes) ; desapropriação (art. 1.275, inciso V, considerada como causa de perda da propriedade imóvel) ; as restrições ao uso anormal da propriedade (art. 1.277 e seguintes) ; a passagem forçada (art. 1.285) ; a imposição de passagem de cabos e tubulações (art. 1.286) ; a regulação das águas e questão dos aquedutos (art. 1288 e seguintes) ; a limitação entre prédios (art. 1.297) e o direito de construir (art. 1299 e seguintes) .
14. Da mesma forma, diversos institutos do Direito Civil são corriqueiramente utilizados pelo Tribunal, inclusive em sua atuação sancionadora, a exemplo da solidariedade passiva (arts. 275 a 285 do CC/2002) e da desconstituição da personalidade jurídica de empresas (art. 50 do CC/2002) .
15. Desta forma, data vênia, não se mostra despropositado ou inadequado utilizar a disciplina do Código Civil para se estabelecer prazo prescricional aplicável ao TCU.
 (peça 3, p. 3, do TC Processo 030.926/2015-7 - grifos nossos e do original) 
Tendo em vista a adoção do Código Civil como marco legal a nortear a tese ora defendida, cabe verificar qual seria o marco temporal a ser adotado pelo Tribunal como início da contagem do prazo prescricional para o exercício da pretensão de ressarcimento.
O Código Civil, em seu art. 189, estabelece que "violado o direito, nasce para o titular a pretensão, a qual se extingue, pela prescrição, nos prazos a que aludem os arts. 205 e 206". Para a atividade de controle externo, o momento de violação do direito pode ser associado à data da ocorrência da irregularidade, ou seja, da prática de algum ilícito que acarrete dano aos cofres públicos. Esse seria, portanto, o marco inicial para o exercício da pretensão condenatória do TCU, pelo qual se dá a "apuração dos fatos, identificação dos responsáveis e quantificação do dano", ex vi do disposto no art. 8º da Lei 8.443/1992.
Há que se reconhecer, contudo, a suspensão do curso do prazo prescricional sempre que momentaneamente obstado o prosseguimento no exercício da pretensão por razão unicamente imputável ao responsável, a exemplo da submissão extemporânea de elementos adicionais. Uma vez obstada, temporariamente, a pretensão, não deve ter curso a prescrição, por necessária simetria, na medida em que a última constitui, justamente, o prazo legal de exercício da primeira.
O referido entendimento é extraído do item 9.1.5 do Acórdão 1441/2016-TCU-Plenário:
9.1. deixar assente que:
 (...) 
9.1.5. haverá a suspensão da prescrição toda vez que o responsável apresentar elementos adicionais de defesa, ou mesmo quando forem necessárias diligências causadas por conta de algum fato novo trazido pelos jurisdicionados, não suficientemente documentado nas manifestações processuais, sendo que a paralisação da contagem do prazo ocorrerá no período compreendido entre a juntada dos elementos adicionais de defesa ou da peça contendo o fato novo e a análise dos referidos elementos ou da resposta da diligência, nos termos do art. 160, §2º, do Regimento Interno;
 (grifo nosso) 
Raciocínio semelhante se aplica às hipóteses em que o exercício da pretensão de ressarcimento restar intencionalmente obstaculizado em virtude de conduta fraudulenta dos responsáveis, dissimuladora da irregularidade ensejadora do dano ao erário, com fins a lhes assegurar a impunidade e a retenção de eventuais vantagens ilícitas. Nesses casos, admitir o curso da prescrição desde a ocorrência da irregularidade lhes permitiria beneficiarem-se da própria conduta fraudulenta, da própria torpeza, de forma incompatível com a boa-fé objetiva.
Ainda que a lei seja omissa quanto a tal hipótese impeditiva da prescrição, ela decorre da própria lógica da prescrição e do ditame da boa-fé objetiva que, como princípio geral de direito, presta-se à colmatação de lacunas, nos termos do art. 4º da Lei de Introdução às Normas do Direito Brasileiro (LINDB) .
Orientações semelhantes são identificadas na jurisprudência do STJ:
 (...) 5. Outro relevante e grave aspecto a ser destacado é a intenção deliberada do Sr. Hélio Viana Freitas em obstar a realização de sua citação, como atestado pelo meirinho, em 9.7.2009. Ao argumentar a existência de prescrição, quando se escondeu intencionalmente e só compareceu aos autos em virtude da realização de penhora on-line nas suas contas correntes, denota propósito de "beneficiar-se com a própria torpeza". Tal conduta não encontra amparo jurídico e não pode ser chancelada pelo Poder Judiciário. Precedentes: AgInt nos EDcl no AREsp 1.013.829/RJ, Rel. Min. Marco Aurélio Bellizze, Terceira Turma, DJe 14.8.2018; REsp 1.740.260/RS, Rel. Min. Ricardo Villas Bôas Cuevas, Terceira Turma, DJe 29.6.2018; AgRg no REsp 1.398.155/RN, Rel. Min. Benedito Gonçalves, Primeira Turma, DJe 28.9.2015; REsp 1.366.694/MG, Rel. Min. Mauro Campbell Marques, Segunda Turma, DJe 17.4.2013.
 (...) 
 (REsp 1770249/RJ, Rel. Ministro HERMAN BENJAMIN, SEGUNDA TURMA, julgado em 8/11/2018, DJe 19/11/2018) (grifos nossos) 
ADMINISTRATIVO. CONTRATO. INADIMPLÊNCIA. ANTECIPAÇÃO DO VENCIMENTO. PRAZO DE PRESCRIÇÃO. MANUTENÇÃO DO TERMO INICIAL.
1. Trata-se de ação monitória referente ao contrato de abertura de crédito para financiamento estudantil em que a origem afastou a prescrição reconhecida pelo juízo de primeiro grau.
2. Esta Corte pacificou seu entendimento no sentido de que, mesmo diante do vencimento antecipado da dívida, subsiste inalterado o termo inicial do prazo de prescrição - no caso, o dia do vencimento da última parcela, 10.2.2008. Precedentes.
3. Note-se, ainda, que a ninguém é admitido valer-se da própria torpeza. Ora, entender em favor da antecipação do prazo em questão beneficiaria o próprio devedor que criou o óbice para o recebimento do crédito.
4. Recurso especial não provido.
 (REsp 1247168/RS, Rel. Ministro MAURO CAMPBELL MARQUES, SEGUNDA TURMA, julgado em 17/5/2011, DJe 30/5/2011) (grifos nossos) 
A circunstância impeditiva da prescrição de que aqui se cogita guarda coerência, ainda, com a teoria da actio nata, em sua feição subjetiva, sob a qual não há se falar em inércia daquele a quem caberia exercer a ação sem que ele detenha condições de saber do próprio ato irregular. Segundo a teoria, é a partir da efetiva ciência da violação da ordem jurídica que exsurge a pretensão e, por corolário, a fluência do prazo para o seu regular exercício, haja vista que, repise-se, não se tem por razoável exigir do titular da pretensão o seu devido exercício antes mesmo de que tenha ciência sobre o fato irregular ou seus efeitos (no caso, o dano ao erário) . Nessa linha é o seguinte julgado do STJ:
PROCESSUAL CIVIL E ADMINISTRATIVO. RECURSO ESPECIAL. APREENSÃO DE VEÍCULO REVERTIDA JUDICIALMENTE. DANOS EMERGENTES. PRESCRIÇÃO. TERMO INICIAL. PRINCÍPIO DA ACTIO NATA. (...) 
1. O curso do prazo prescricional do direito de reclamar inicia-se somente quando o titular do direito subjetivo violado passa a conhecer o fato e a extensão de suas consequências, conforme o princípio da actio nata. (...) .
 (...) 
 (REsp 1257387/RS, Rel. Ministra ELIANA CALMON, SEGUNDA TURMA, julgado em 5/9/2013, DJe 17/9/2013 - grifos nossos) 
Registre-se que a adoção da teoria da actio nata, em sua subjetiva acepção, é medida que, para além de juridicamente razoável - vez que permite à prescrição operar, de fato, como instrumental garantidor da ordem e segurança jurídicas, em vez de favorecer unicamente ao interesse privado do agente dissimulador - desvela-se imprescindível aos casos em que se apuram danos decorrentes de ilícitos de maior complexidade, que, pela própria natureza de que se revestem, não têm percepção prontamente evidenciadas e, portanto, são impassíveis de ciência imediata pelos órgãos de controle da gestão pública.
Não estamos a olvidar que, ao se considerar como termo inicial da prescrição o momento em que o detentor da legítima pretensão obtém (ou poderia obter) a inequívoca ciência do ato irregular, poderá haver situações em que o início do prazo prescricional remanesça suspenso por prazo demasiadamente longo, o que poderia culminar em indesejável prejuízo ao devido processo legal. Para situações tais, caberia ao Tribunal avaliar, como já faz atual e rotineiramente, se o desproporcional lapso desde a prática da irregularidade ensejadora de dano tem o condão de prejudicar o contraditório e a ampla defesa, a exemplo do que preconiza o inciso II do art. 6º da Instrução Normativa TCU 71/2012[footnoteRef:7]. [7:  "Art. 6º Salvo determinação em contrário do Tribunal de Contas da União, fica dispensada a instauração da tomada de contas especial, nas seguintes hipóteses: (...) II - houver transcorrido prazo superior a dez anos entre a data provável de ocorrência do dano e a primeira notificação dos responsáveis pela autoridade administrativa competente;"] 
Ressalvamos, ainda, a hipótese em que, a despeito do decurso do prazo prescricional, verificam-se indicativos de ato doloso de improbidade administrativa tipificado na Lei 8.429/1992 como causa de dano ao erário, o que, em tese, revestiria a pretensão ressarcitória de imprescritibilidade. Ainda que não caiba ao TCU a capitulação formal da conduta sob tal categoria jurídica, não há impedimento a que o Tribunal prossiga no desempenho de sua atividade fiscalizatória, se assim justificarem a materialidade e a relevância do fato, valendo-se de sua expertise na apuração do dano de modo a, inclusive, subsidiar eventual atuação em juízo do Ministério Público comum ou da própria pessoa jurídica de direito público lesada - conforme legitimidade que lhes atribui o art. 17 da Lei 8.429/1992 -, com fins à persecução do ressarcimento ao erário.
Em vista dos parâmetros acima apontados, verifica-se a ocorrência da prescrição da pretensão ressarcitória no presente caso concreto. Considerando que o termo inicial para a contagem do prazo prescricional iniciou-se no primeiro dia útil seguinte ao término do prazo para apresentar a prestação de contas, ou seja, em 20/2/2008, e considerando, ainda, que o marco interruptivo da prescrição se deu em 22/9/2019, com o ato de ordenação da citação (peça 93) , houve o transcurso de mais de dez anos entre essas duas datas.
***
Caso não venha a ser acolhida a contagem do prazo prescricional com fundamento na tese decenal anteriormente defendida, propomos, subsidiariamente, a aplicação, por analogia, da Lei 9.873/1999, a qual estabelece prazo quinquenal e regime específico de prescrição para o exercício de ação punitiva pela Administração Pública Federal direta e indireta e dá outras providências.
Ainda que o controle externo não se confunda com o exercício sancionatório do poder de polícia - de cuja prescrição a lei trata -, nada impede a adoção da referida norma, com fins à integração normativa - se considerada a existência de lacuna legislativa - por ser a que apresenta, no âmbito específico do regime jurídico de Direito Público, maior aderência às especificidades do controle externo, no que tange à sua face persecutória e ao seu caráter não judicial.
A adoção da Lei 9.873/1999 tem como vantagem a convergência com precedentes do STJ que tratam da matéria da prescrição no controle externo, a exemplo dos indicados a seguir:
EMENTA: ADMINISTRATIVO. PREFEITO. PROCEDIMENTO ADMINISTRATIVO. TCU. RESSARCIMENTO AO ERÁRIO. AÇÃO ANULATÓRIA. PRESCRIÇÃO QUINQUENAL. PRECEDENTE DA SEGUNDA TURMA: RESP N. 1.480.350/RS. PRECEDENTE DA PRIMEIRA TURMA: RESP N. 1.129.206/PR.
I - Ação originária visando à anulação do procedimento administrativo instaurado no TCU contra o autor que, enquanto Prefeito do Município de Pedra/PE, teria superfaturado obras de construção de escolas municipais, culminando na condenação ao ressarcimento de parte da quantia recebida em virtude do Convênio n.5.328/96, e multa.
II - Prescrição quinquenal reconhecida, considerando que a vigência do referido Convênio data de 1997, e a Tomada de Contas foi instaurada pelo TCU somente em 2005.
III - Os autos não versam sobre ação de ressarcimento para o fim de se estabelecer sobre a imprescritibilidade nos termos constitucionais respectivos. 
IV - "Em virtude da lacuna legislativa, pois não há previsão legal de prazo para a atuação do Tribunal de Contas da União, deve ser-lhe aplicado o prazo quinquenal, por analogia aos arts. 1º do Decreto 20.910/32 e 1º da Lei 9.873/99" (REsp n. 1.480.350/RS, Rel. Ministro Benedito Gonçalves, primeira turma, julgado em 5/4/2016, DJe 12/4/2016) .
V - Precedente análogo da Primeira Turma, sob o enfoque da Lei n.9.874/99.
VI- Recurso especial improvido.
 (REsp 1464480/PE, Rel. Ministro FRANCISCO FALCÃO, SEGUNDA TURMA, julgado em 13/6/2017, DJe 23/6/2017 - grifos nossos) 
EMENTA: PROCESSUAL CIVIL E ADMINISTRATIVO. RECURSO ESPECIAL. TRIBUNAL DE CONTAS DA UNIÃO. PROCESSO DE TOMADA DE CONTAS ESPECIAL. VIOLAÇÃO A INSTRUÇÃO NORMATIVA. EXAME INCABÍVEL EM SEDE DE APELO ESPECIAL. ARTS. 31 E 57 DA LEI 8.443/92, 471 DO CPC, 884 DO CC, 26, VI, E 27, § 1º, DA LEI 9.784/99. AUSÊNCIA DE PREQUESTIONAMENTO. SÚMULA 211/STJ. TESE DE PRESCRIÇÃO ADMINISTRATIVA. AUSÊNCIA OU FALHA NA PRESTAÇÃO DE CONTAS. IMPUTAÇÃO DO DÉBITO E APLICAÇÃO DE SANÇÃO. NÃO CONFIGURAÇÃO DE HIPÓTESE DE IMPRESCRITIBILIDADE. LACUNA LEGISLATIVA. NECESSIDADE DE INTEGRAÇÃO POR ANALOGIA. APLICAÇÃO DO PRAZO QUINQUENAL. DECURSO. OCORRÊNCIA.
 (...) 
7. Em virtude da lacuna legislativa, pois não há previsão legal de prazo para a atuação do Tribunal de Contas da União, deve ser-lhe aplicado o prazo quinquenal, por analogia aos arts. 1º do Decreto 20.910/32 e 1º da Lei 9.873/99. Em hipótese similar à presente, porquanto ausente prazo decadencial específico no que concerne ao exercício do poder de polícia pela Administração, antes do advento da Lei 9.873/99, a Primeira Seção desta Corte, no julgamento do REsp 1.105.442/RJ (Rel Min. Hamilton Carvalhido, Primeira Seção, DJe 22/2/2011) , sob o rito do art. 543-C do CPC, assentou ser ele de 5 anos, valendo-se da aplicação analógica do art. 1º do Decreto 20.910/32.
8. Recurso especial parcialmente conhecido e, nessa extensão, provido para julgar procedente o pedido inicial, desconstituindo a decisão do Tribunal de Contas da União no processo de tomada de contas especial do Convênio 5013/96, ressalvando-se a via judicial para o pleito de eventual ressarcimento.
 (REsp 1480350/RS, Rel. Ministro BENEDITO GONÇALVES, PRIMEIRA TURMA, julgado em 5/4/2016, DJe 12/4/2016 - grifos nossos) 
Cabe destacar que a Corte Suprema, em decisões monocráticas de caráter liminar, também já indicou a aplicação da Lei 9.873/1999, para fins de contagem do prazo prescricional, aos processos de controle externo, a saber:
EMENTA: DECISÃO MANDADO DE SEGURANÇA - TRIBUNAL DE CONTAS DA UNIÃO - TOMADA DE CONTAS ESPECIAL - PRESCRIÇÃO - LIMINAR DEFERIDA. 
1. (...) Coesa Engenharia Ltda. insurge-se contra a deliberação nº 1.110/2017, por meio da qual o Tribunal de Contas da União, no processo de tomada de contas especial nº Processo 016.851/2003-9, condenou-a, juntamente com prefeito e gestores do Departamento Nacional de Obras contra as Secas - DNOCS, ao pagamento de multa e ressarcimento de débito (...) . Consoante narra, o alegado pagamento a maior teria ocorrido em 13 de outubro de 1992, havendo sido as contas dos gestores inicialmente julgadas regulares pelo Órgão de fiscalização. Relata a posterior reabertura desses processos, apreciados em conjunto com a tomada de contas especial impugnada, instaurada em 2003 e da qual foi inicialmente intimada para defender-se em 2006. (...) Evocando precedentes, afirma a incidência da Lei nº 9.873/1999, a estabelecer prazo para exercício de ação punitiva pela Administração Pública federal. (...) O Tribunal de Contas da União, em informações, aponta a inviabilidade de o Judiciário adentrar o mérito da decisão administrativa. (...) Refere-se a trechos de pronunciamentos formalizados no processo impugnado, segundo os quais: no tocante à aplicação de multa, a Lei nº 8.443/1992, a reger a atividade do Tribunal, não prevê regra de prescrição e, mesmo se aplicado o prazo decenal versado no artigo 205 do Código Civil, a citação dos gestores teria interrompido a fluência; a pretensão de reparação civil do Estado é imprescritível. O processo está concluso para apreciação da medida acauteladora. 
2. Surgem com relevância maior as causas de pedir atinentes ao devido processo legal e à segurança jurídica. O sobrepreço imputado pelo Órgão de controle teria ocorrido em 1992, sobrevindo apenas em 2006 a notificação da impetrante para responder ao processo administrativo que levou à determinação de ressarcimento ao erário e aplicação de multa (...) . Decorridos treze anos entre o fato supostamente lesivo e a intimação do particular, o Estado não poderia mais buscar o ressarcimento ou a punição, seja na via administrativa, seja na judicial. (...) O que ocorre, tradicionalmente, no Direito? O quinquênio a reger a prescrição (...) . Verifico-o quanto à ação a ser ajuizada pela Fazenda, assim como por aquele prejudicado por ato do Estado - Decreto nº 20.910/1932. Mais ainda: esse é o lapso aplicável, por força da Lei nº 4.717/1965, à ação popular e à ação de improbidade, nos termos do artigo 23, inciso I, da Lei nº 8.429/1992. É observável, também, considerado o poder-dever de autotutela administrativa - artigo 54 da Lei nº 9.784/1999. Por fim, atentem para a integral incidência, quanto à atuação sancionatória do Tribunal de Contas da União, da Lei nº 9.873/1999, conforme decidido pela Primeira Turma no mandado de segurança nº 32.201, relator o ministro Luís Roberto Barroso. Em suma, descabe admitir que o Poder Público, na seara patrimonial, cruze os braços, permanecendo com poder exercitável a qualquer momento. A evocação da segurança jurídica, como garantia da cidadania diante de guinadas estatais, confere relevância à passagem do tempo. Por isso há, no cenário, a prescrição, a alcançar a pretensão, a ação, e a decadência, que apanha e fulmina o próprio direito. Nesse contexto, deve o Tribunal de Contas da União observar o lapso de cinco anos para proceder à notificação daquele que busca responsabilizar por dano ao erário. 
3. Defiro a liminar, suspendendo, relativamente à impetrante, os efeitos da condenação imposta pelo Órgão impetrado por meio da deliberação nº 1.110/2017 (...) .
 (...) 
 (Mandado de Segurança [MS] 35294[footnoteRef:8], Relator: Min. MARCO AURÉLIO, julgado em 6/3/2018, publicado em PROCESSO ELETRÔNICO DJe-044 DIVULG 7/3/2018 PUBLIC 8/3/2018 - grifos nossos) [8:  No mesmo sentido, ver: MS 35971 TP, Relator: Min. MARCO AURÉLIO, julgado em 14/2/2019, publicado em PROCESSO ELETRÔNICO DJe-032 DIVULG 15/2/2019 PUBLIC 18/2/2019; e MS 36054 MC, Relator: Min. RICARDO LEWANDOWSKI, julgado em 19/12/2018, publicado em PROCESSO ELETRÔNICO DJe-019 DIVULG 31/1/2019 PUBLIC 1/2/2019.] 
Não se pode deixar de mencionar, também, que, na apreciação do RE 636.886, o Ministro Gilmar Mendes destacou que a "prescritibilidade é a regra" e defendeu o emprego supletivo da Lei 9.873/1999, ante a ausência de lei específica, no âmbito dos processos de contas.
A contagem do prazo quinquenal da referida lei teria início, de acordo com o entendimento do Ministro Gilmar Mendes, por ocasião da apresentação da prestação de contas, quando fosse o caso, ou, em caso de omissão, "apenas [...] com o início da tomada de contas especial pelo controle interno ou externo"; a complementação da prestação de contas caracterizaria uma das causas interruptivas; e as providências da fase interna serviriam como período de suspensão da prescrição.
No seguinte excerto de seu voto, o Ministro Gilmar Mendes resumiu os principais aspectos de sua compreensão sobre o emprego do prazo quinquenal:
Por oportuno, registro a incidência de prazos diferenciados a depender da fase fiscalizatória em que se encontre o fato que cause prejuízo ao erário.
Primeiro, há prazo decadencial (prescricional punitivo, nos termos da lei) quinquenal entre a data da prestação de contas e o início da fase preliminar de tomada de contas especial (citação ou notificação do interessado ou responsável pela prestação de contas na fase preliminar de tomada de contas pelos órgãos internos ou externos) , com a observância de causas de interrupção (retificação da prestação de contas pelo responsável) e de suspensão (enquanto durar a fiscalização preliminar realizada pelo controle interno do Ente Público, diante da inexistência de inércia estatal na averiguação do fato) . Pela obviedade, em se tratando de ato de fiscalização prévia (controle externo preventivo) , sequer existe a inércia estatal a justificar o início de qualquer decurso de tempo.
Secundariamente, uma vez iniciada a tomada de contas pelo órgão de controle interno ou externo, de forma preliminar, em decorrência de ser causa interruptiva legal, reinicia-se novo prazo decadencial (prescricional punitivo) até a decisão condenatória recorrível pelo Tribunal de Contas.
Terceiro, a contar da decisão final do Tribunal de Contas, inicia-se prazo prescricional (próprio) para ajuizamento da correspondente ação de execução. (...) 
Ainda em favor da aplicação da Lei 9.873/1999, não poderíamos deixar de mencionar as abalizadas contribuições do então Procurador-Geral do Ministério Público de Contas da União, Dr. Lucas Rocha Furtado, no TC Processo 001.753/2002-3[footnoteRef:9], e da atual Procuradora-Geral, Dra Cristina Machado da Costa e Silva, no TC Processo 020.635/2004-9. [9:  Vide, também, manifestação do Dr. Lucas Rocha Furtado no TC Processo 018.404/2007-9 (peça 8 do conjunto de "documentos anteriores à conversão", distinta da peça 8 do conjunto de "peças" do processo eletrônico) .] 
Ressalta-se a completude do regime prescricional da Lei 9.873/1999, conforme ressaltado pela Procuradora-Geral do MP/TCU no mencionado parecer, dispondo a norma do marco inicial de contagem do prazo, na "data da prática do ato [irregular]", e das respectivas causas interruptivas, enumeradas no seu artigo 2º:
Art. 2o Interrompe-se a prescrição da ação punitiva:
I - pela notificação ou citação do indiciado ou acusado, inclusive por meio de edital;
II - por qualquer ato inequívoco, que importe apuração do fato;
III - pela decisão condenatória recorrível.
IV - por qualquer ato inequívoco que importe em manifestação expressa de tentativa de solução conciliatória no âmbito interno da administração pública federal.
À exceção do inciso IV do art. 2º da Lei 9.873/1999, nota-se que as causas interruptivas indicadas nos incisos I a III constituem eventos sucessivos. Após efetuadas as apurações iniciais, com marco interruptivo demarcado por "qualquer ato inequívoco, que importe apuração do fato" (inciso II) , e estando presentes as condições de procedibilidade, forçosamente deverá ser promovida "a notificação ou citação do indiciado ou acusado" (inciso I) , visto constituir tal ato de comunicação pressuposto de oportunização do contraditório e, assim, condição de validade de eventual condenação, à luz do devido processo legal. Suceder-lhes-á, igualmente, "a decisão condenatória recorrível" (inciso III) , se houver.
Assim, devem ser entendidas como causas sucessivas e não repetíveis de interrupção do prazo prescricional, à semelhança do que se observa no Direito Penal, onde, de igual modo, o legislador optou pelo estabelecimento de causas interruptivas sucessivas, a exemplo do recebimento da denúncia e da publicação da sentença ou acórdão condenatórios recorríveis (art. 117, incisos I e IV, do Código Penal) .
Na lição de Marcelo Madureira Prates[footnoteRef:10], com a qual este membro do Ministério Público se alinha: [10:  Prescrição Administrativa na Lei nº 9.873, de 23.11.1999: entre Simplicidade Normativa e Complexidade Interpretativa. Boletim de Direito Administrativo, São Paulo, n. 8, p. 898-910, ago. 2005.] 
 (...) no que toca aos atos que interrompem a prescrição administrativa, acreditamos que os atos interruptivos previstos no art. 2º [incisos I a III] da Lei nº 9.873/99 constituem sucessão cronológica de atos não-repetíveis nem substituíveis, o que implica que cada ato aí previsto somente possa ocorrer uma única vez e em momento determinado, já que, praticado o ato posterior, extingue-se a possibilidade de praticar o ato logicamente anterior. Essa visão coaduna-se com aquela e, mais ainda, dela decorre, de que o processo administrativo punitivo há de ser visto como uma sucessão cronológica de quatro fases fundamentais, quais sejam:
 (1) investigativa, destinada à apuração dos fatos suspeitos, é dizer, à coleta de elementos indiciários sobre a materialidade do fato e a autoria;
 (2) contraditória, a qual se inicia com a citação do suposto infrator, visando a lhe garantir contraditório e ampla defesa;
 (3) decisória, referente à decisão inicial recorrível; e
 (4) recursal, em que há a decisão final no plano administrativo.
 (p. 905 - grifos nossos e do original) 
Transpondo-se os eventos previstos nos incisos I a IV do art. 2º da Lei 9.873/1999 para o contexto do processo de contas, pode ser feito o seguinte cotejo:
	CAUSA INTERRUPTIVA PREVISTA NO ART. 2º DA LEI 9.873/1999
	PROVIDÊNCIA E CORRESPONDENTE MOMENTO DE CARACTERIZAÇÃO
	INSTÂNCIA RESPONSÁVEL
 (sem possibilidade de repetição do "ato inequívoco" que já tenha sido praticado por outra instância) 

	II - por qualquer ato inequívoco, que importe apuração do fato;
	Data do ato administrativo praticado na fase investigativa ou do documento (relatório de fiscalização etc.) que caracterize o "ato inequívoco", com a "reunião de elementos mínimos de convicção para a caracterização de um ilícito (materialidade do fato e autoria) "[footnoteRef:11], acompanhado da determinação de providências para averiguar a ocorrência do dano e a identificação dos responsáveis. [11:  PRATES, Marcelo Madureira. Prescrição Administrativa na Lei nº 9.873, de 23.11.1999: entre Simplicidade Normativa e Complexidade Interpretativa. Boletim de Direito Administrativo, São Paulo, n. 8, p. 898-910, ago. 2005. p. 905.] 
	Órgão ou entidade responsável pelo repasse dos recursos[footnoteRef:12] [12:  Jurisprudência do STJ:"PROCESSUAL CIVIL E ADMINISTRATIVO. EXECUÇÃO FISCAL. INFRAÇÃO AMBIENTAL. MULTA. PRESCRIÇÃO ADMINISTRATIVA (DECADÊNCIA) . HIPÓTESE INTERRUPTIVA. CONSTATAÇÃO. (...) 4. (...) a incontroversa fiscalização deflagrada pelo IBAMA em 03/07/2010 constituiu ato interruptivo do prazo prescricional para a ação punitiva estatal (decadência) , a teor do art. 2º, II, da Lei n. 9.873/1999: 'Interrompe-se a prescrição da ação punitiva: (...) II - por qualquer ato inequívoco, que importe apuração do fato.'" (Agravo Interno [AgInt] no REsp 1735081/CE, Relator : Ministro GURGEL DE FARIA, PRIMEIRA TURMA, julgado em 3/12/2019, DJe 10/12/2019 - grifos nossos) ] 
Controle Interno
TCU
Outras instâncias de controle (autoridades policiais[footnoteRef:13], Ministério Público, entre outras) [13:  Jurisprudência do STJ:"ADMINISTRATIVO. MANDADO DE SEGURANÇA. ATO DO MINISTRO DE ESTADO DO CONTROLE E DA TRANSPARÊNCIA. DECLARAÇÃO DE INIDONEIDADE PARA LICITAR OU CONTRATAR COM A ADMINISTRAÇÃO PÚBLICA. AUSÊNCIA DE QUALQUER ILEGALIDADE NO PROCESSO ADMINISTRATIVO. ORDEM DENEGADA. (...) 4. Preliminar de prescrição da pretensão punitiva afastada, porquanto houve a interrupção da prescrição da ação punitiva da administração com as conclusões do Inquérito Policial nº 095/2012-SR/DPF/PB. Incidência do inciso II, do artigo 2º, da Lei nº 9.873/99. (...) " (MS 21.591/DF, Relator: Ministro MAURO CAMPBELL MARQUES, PRIMEIRA SEÇÃO, julgado em 14/11/2018, DJe 26/3/2019 - grifos nossos) ] 

	IV - por qualquer ato inequívoco que importe em manifestação expressa de tentativa de solução conciliatória no âmbito interno da administração pública federal.
	Primeira possibilidade: data em que o responsável manifesta sua intenção, na fase interna da TCE, de "recolher o valor principal integral atualizado monetariamente, sem a incidência de juros moratórios, nos termos do art. 12, § 2º, da Lei 8.443, de 16 de julho de 1992" (caput do art. 13-A da Instrução Normativa TCU 71/2012) ou a data em que o responsável providencia tal recolhimento e, em seguida, apenas comunica tal providência à Administração (sujeito à complementação de valores) .
	Órgão ou entidade responsável pelo repasse dos recursos

		Segunda possibilidade (desde que não implementada a primeira) : data em que o responsável manifesta, na fase externa da TCE, sua intenção de recolher o débito, ou recolhe o montante que entende devido e, em seguida, comunica tal providência ao TCU (sujeito à complementação de valores) .
	TCU

	I - pela notificação ou citação do indiciado ou acusado, inclusive por meio de edital;
	Data da ciência da citação pelos responsáveis ou de publicação do edital no DOU.
	TCU

	III - pela decisão condenatória recorrível.
	Data da prolação do acórdão condenatório (sujeito a recurso) .
	TCU

Quanto à hipótese do inciso I do art. 2º da Lei 9.873/1999, defendemos a sua caracterização, no âmbito do controle externo, apenas quando o responsável toma ciência da citação efetuada pelo TCU (ou quando é publicado o edital de citação no DOU) . Não se deve considerar, para tanto, as eventuais notificações anteriores encaminhadas ao responsável, mesmo que tenha havido sua respectiva ciência, por não constituírem atos essenciais e suficientes de comunicação.
Conforme assentado na jurisprudência do TCU, somente a citação realizada pelo Tribunal cumpre o efetivo papel de abertura do contraditório e da ampla defesa, de modo que somente sua falha ou ausência têm o condão de invalidar eventual juízo condenatório:
A ausência de notificação do responsável na fase interna do processo de tomada de contas especial não implica vício, porquanto a fase interna constitui procedimento inquisitório de coleta de provas, assemelhado ao inquérito policial, e a fase externa, que se inicia com a autuação do processo no TCU, é que garante o direito à ampla defesa e ao contraditório.
 (Acórdão 653/2017-TCU-Segunda Câmara - Relator: Ministro Augusto Nardes) 
Não há obrigatoriedade de oferecimento de contraditório na fase interna de tomada de contas especial, razão por que a ausência de notificação de responsável nessa fase não prejudica o andamento do processo no TCU. O direito à ampla defesa e ao contraditório deve ser garantido na fase externa. 
 (Acórdão 1514/2007-TCU-Segunda Câmara - Relator: Ministro Ubiratan Aguiar) 
Advertimos, por último, que, a despeito da impertinência da única causa suspensiva expressamente prevista na Lei 9.873/1999 (art. 3º, inciso I) , a opção pela aplicação do referido marco legislativo não impede que sejam admitidas outras hipóteses suspensivas, ou mesmo impeditivas, como as mencionadas anteriormente, pelas razões já expostas neste parecer.
***
Por fim, consignamos que os dois caminhos aqui apresentados bem se prestam aos mesmos desideratos, quais sejam, evitar a perpetuação de situações individuais de incerteza jurídica e, indiretamente, garantir um contraditório minimamente tempestivo, essencial à ampla defesa, em termos substantivos - já que essa acaba, de algum modo, fragilizada diante de longo lapso temporal entre o seu exercício e os fatos de que trata -, sem significar obstáculo leonino à relevantíssima busca pelo ressarcimento do erário, dada a complexidade burocrática que envolve. Estão em linha, ainda, com a tese prevalecente no STF, da prescritibilidade da pretensão de ressarcimento ao erário como regra.
Nesse sentido, servem de desfecho à presente discussão as ponderações do Ministro Benjamin Zymler, apresentadas na parte inicial do voto que fundamentou o Acórdão 1314/2013-TCU-Plenário[footnoteRef:14]: [14:  Não obstante afirmar a razoabilidade de se utilizar a prescrição decenal do Código Civil ou a prescrição quinquenal prevista em diversas normas de direito público, o Ministro Benjamin Zymler optou pela segunda vertente, ao se pronunciar no voto condutor do Acórdão 1314/2013-TCU-Plenário:"23. Sendo assim, fazendo uso de tal crite¿rio de integrac¿a¿o, entendo que o prazo prescricional para que o TCU aplique aos responsa¿veis as sanc¿o¿es previstas em lei deve mesmo ser o de cinco anos, conforme previsto em diversas normas de direito pu¿blico, a exemplo do art. 23, inciso II, da Lei 8.429/1992, do art. 142, inciso I da Lei 8.112/1990, do art. 1º do Decreto 20.910/1932, do art. 174 do Co¿digo Tributa¿rio Nacional, do art. 1º da Lei 9.873/1999 e art. 1º da Lei 6.838/1980 e do art. 46 da Lei 12.529/2011." (grifos nossos) .] 
13. De ini¿cio, anoto que nenhuma das posic¿o¿es defendidas - prescric¿a¿o quinquenal por analogia a diversas normas de Direito Pu¿blico e prescric¿a¿o decenal com base no Co¿digo Civil - refoge aos padro¿es da razoabilidade. A questa¿o e¿ controversa, mormente pela falta de disposic¿a¿o legal especi¿fica a regular o instituto da prescric¿a¿o nos processos de controle externo. (grifo nosso) 
Em vista da especial relevância da matéria, com repercussão sobre um número bastante significativo de processos, urge definição plenária da Corte de Contas, considerando o disposto no art. 16, inciso V, do Regimento Interno/TCU, a respeito não só da incorporação da tese da prescrição da pretensão de ressarcimento ao erário, mas, também, no que tange ao regime a que se submete a prescrição no controle externo, observados os parâmetros legislativos existentes.
Não obstante a urgência para definição do tema, este membro do Ministério Público de Contas da União considera prudente que o TCU, em virtude da pendência de embargos de declaração opostos pela AGU - no qual houve, inclusive, pedido de modulação de efeitos -, aguarde a definição da Corte Suprema sobre a questão da pretensão de ressarcimento ao erário.
Mesmo sem a garantia de que a futura decisão nos aclaratórios abrangerá a prescrição na fase de conhecimento (no processo de controle externo, in casu) , por extrapolar os limites do caso concreto objeto do RE 636.886[footnoteRef:15] (atinente à fase de execução de título executivo extrajudicial oriundo de decisão de Tribunal de Contas) , a sugestão adiante consignada é a de que o julgamento da presente TCE seja sobrestado até que o STF aprecie os mencionados embargos de declaração. Evita-se, assim, que decisões da Corte de Contas venham a ser impugnadas perante o Poder Judiciário, movimentando desnecessariamente a máquina pública. [15:  Excerto dos embargos de declaração opostos pela AGU contra o julgamento proferido pelo STF no RE 636.886:"Recorda-se que o caso concreto em análise trata da propositura, pela União, de execução de título executivo extrajudicial, fundado em acórdão do Tribunal de Contas. Essa delimitação da questão em debate se faz importante tendo em vista que o precedente firmado no presente julgamento deve servir como parâmetro, sob a sistemática da repercussão geral, para o julgamento de outros casos relativos tão-somente à execução dos títulos executivos extrajudiciais decorrentes dos acórdãos do TCU.Ampliar esse entendimento, a fim de que a tese fixada abranja também as fases anteriores à constituição do título executivo extrajudicial, implicaria extrapolar indevidamente os limites objetivos do RE nº 636.886, além de contribuir para o incremento do número de processos ajuizados, sobrecarregando ainda mais o Poder Judiciário." (p. 9-10 - grifo do original) ] 
E, uma vez proferida a decisão do STF, e conhecidos seus termos, este membro do Ministério Público de Contas da União sugere - ressalvada a possibilidade de uma definição jurisprudencial anterior - seja a matéria atinente à prescrição da pretensão ressarcitória submetida à apreciação do Plenário da Corte de Contas, com vistas a que se fixe entendimento sobre a questão de direito, a teor do art. 16, inciso V, do Regimento Interno/TCU, retomando-se, em seguida, o julgamento destas contas especiais.
***
Diante do exposto, este representante do Ministério Público de Contas da União, em discordância com a proposta formulada pela unidade técnica (peças 108-110) , manifesta-se pela adoção das seguintes providências:
i)  sobrestar o julgamento desta TCE, nos termos do art. 47 da Resolução TCU 259/2014, diante da pendência da apreciação, pelo Supremo Tribunal Federal (STF) , dos embargos de declaração opostos pela Advocacia-Geral da União (AGU) contra a decisão proferida em 17/4/2020 no julgamento do Recurso Extraordinário (RE) 636.886; e
ii)  uma vez proferida a decisão do STF, e conhecidos seus termos, encaminhar este processo ao Plenário, com vistas a que se fixe entendimento sobre a questão de direito relacionada à prescrição da pretensão de ressarcimento ao erário - se já não houver feito -, com fundamento no art. 16, inciso V, do Regimento Interno/TCU, retomando-se, em seguida, o julgamento desta TCE.
Caso o relator não acolha a proposta supra, este membro do Parquet, em consonância com o encaminhamento proposto pelo auditor instrutor (peça 108) , sugere julgar irregulares as contas de Sebastião Cordeiro de Sá e da empresa Construtora Norte Vale Ltda., porém, deixando de condená-los à reparação do dano (e ao pagamento de multa a ele proporcional) , eis que ocorrida a prescrição das pretensões indenizatória e punitiva.
É o Relatório.

não há.

Procurador Rodrigo Medeiros de Lima.

TOMADA DE CONTAS ESPECIAL. CONVÊNIO FIRMADO PARA CONSTRUÇÃO DE UNIDADE DE SAÚDE. IMPUGNAÇÃO TOTAL DAS DESPESAS EFETUADAS EM RAZÃO DE IRREGULARIDADES NA EXECUÇÃO FÍSICA. OBJETIVOS DO CONVÊNIO NÃO ATINGIDOS. AUSÊNCIA DE FUNCIONALIDADE DA EDIFICAÇÃO EM DECORRÊNCIA DE VÍCIOS CONSTRUTIVOS. AUSÊNCIA DE BENEFÍCIO PARA A MUNICIPALIDADE. EXCLUSÃO DO ENTE MUNICIPAL DA RELAÇÃO PROCESSUAL. CITAÇÃO. APRESENTAÇÃO DE DEFESA. REVELIA. OCORRÊNCIA DA PRESCRIÇÃO DA PRETENSÃO PUNITIVA. ALEGAÇÃO DE OCORRÊNCIA DA PRESCRIÇÃO DA PRETENSÃO RESSARCITÓRIA PELO MPTCU. INOCORRÊNCIA. PENDÊNCIA DE DECISÃO DEFINITIVA DO STF ACERCA DO TEMA. CONTAS IRREGULARES. DÉBITO. NOTIFICAÇÃO.

TOMADA DE CONTAS ESPECIAL (TCE)

Secretaria de Controle Externo de Tomada de Contas Especial (SecexTCE).

Em apreciação, tomada de contas especial (TCE) instaurada pelo Fundo Nacional de Saúde (FNS) em desfavor do Sr. Sebastião Cordeiro de Sá, ex-prefeito do Município de Montezuma/MG, em virtude da execução parcial do objeto, descumprimento das especificações do projeto aprovado e frustração do alcance dos objetivos previstos no Convênio 4761/2005, cujos recursos se destinaram à construção de uma unidade de saúde.
O tomador de contas concluiu que o prejuízo ao erário importou em R$ 250.000,00 (valores históricos) , imputando a responsabilidade ao ex-prefeito, conforme se observa do Relatório de TCE (peça 28) . Esse valor corresponde ao total de recursos federais repassados mediante três ordens bancárias de R$ 83.333,34 cada uma, creditadas nas datas de 11/4/2006, 11/5/2006 e 14/8/2007 (peça 33, p.2) .
No âmbito do TCU, a unidade técnica ponderou ser necessário citar também a empresa contratada para realizar a obra e o ente municipal. Naquela ocasião, foi evidenciado que a unidade de saúde, apesar de não ter sido executada em sua totalidade (percentual de 81,70%, segundo relatório de verificação in loco do concedente) , estaria sendo utilizada para finalidade diversa da prevista no convênio. Nesses termos, poderia ser caracterizado o benefício indevido do município por estar usando a obra para instalar serviços administrativos da secretaria municipal de saúde.
Em prosseguimento, o Sr. Sebastião Cordeiro de Sá foi citado em solidariedade com a Construtora Norte Vale Ltda. (CNPJ 04.789.326/0001-09) pelo valor da parcela não executada. Após as devidas citações, esses responsáveis não se manifestaram. O município trouxe alegações acompanhadas de documentos comprobatórios para evidenciar que a própria fiscalização efetuada pelo FNS no objeto demonstrou que a inexecução parcial, a inobservância do especificado no projeto básico aprovado e as múltiplas deficiências técnicas na execução da obra resultaram em sua imprestabilidade para os fins almejados.
Em complemento, o município comprovou a propositura de ação de improbidade administrativa cumulada com cobrança em face do ex-gestor responsável pela aplicação dos recursos. Quanto à utilização do imóvel em desacordo com as finalidades pactuadas, sustentou que a atual administração não utiliza a estrutura construída, a qual permanece sem uso desde a data da verificação in loco pela fiscalização do Ministério da Saúde.
Como a obra apresenta vícios construtivos e problemas de qualidade, inclusive em elementos estruturais da edificação, sustenta que a administração municipal possui o compromisso de buscar mecanismos para sua conclusão, independentemente do resultado da ação judicial proposta em face do ex-prefeito Sr. Sebastião Cordeiro de Sá.
Ato contínuo, a unidade técnica concluiu que as alegações de defesa do município de Montezuma/MG deveriam ser acolhidas, com proposta de excluir o ente federado da presente relação processual (peça 91) .
Ainda, as informações carreadas pelo município também motivaram novas citações do ex-prefeito e da construtora, porquanto não haviam sido citados pelo débito integral. Do mesmo modo como ocorreu na primeira citação, os responsáveis não trouxeram defesa, a despeito da validade dos expedientes que lhe foram enviados.
A instrução do auditor (peça 108) da Secretaria de Controle Externo de Tomada de Contas Especial (SecexTCE) pugna pelo julgamento das contas do ex-prefeito e da construtora pela irregularidade, sem condenação em débito e sem a aplicação da multa prevista no art. 57 da Lei 8.443/1992. Assim propôs por considerar a ocorrência de prescrição tanto ressarcitória, com base nos arts. 189 e 205 do Código Civil e na jurisprudência recentemente firmada pelo Supremo Tribunal Federal no RE 636886/AL com fixação de tese repercussão geral Tema 899, bem como da pretensão punitiva, nos termos do enunciado do Acórdão 1441/2016-TCU-Plenário.
O titular da unidade, em linha com o diretor responsável, diverge do posicionamento do auditor no que se refere à pretensão de ressarcimento ao erário (peças 109 e 110) . Nesse diapasão, propõem o julgamento pela irregularidade das contas, com condenação em débito, sem aplicação da multa, por conta da consumação da pretensão sancionatória.
O representante do MPTCU que atuou no feito, Procurador Rodrigo Medeiros de Lima, em parecer acostado à peça 118, divergiu da proposta da unidade técnica, porquanto entendeu ter havido também a prescrição da pretensão ressarcitória por parte do TCU, nos termos da recente jurisprudência do STF, quando da apreciação do RE 636.886, em que foi fixada a tese relativa ao Tema 899, em sede de repercussão geral, segundo a qual são prescritíveis as ações de ressarcimento fundadas em acórdãos exarados por tribunais de contas.
Defende o Parquet especializado, pelas lídimas razões assentadas em seu parecer, que se aplica o mesmo prazo de dez anos utilizado para delimitar o prazo prescricional da pretensão punitiva à prescrição da pretensão ressarcitória, pois fundada em preceito de caráter geral fixado no art. 205 do Código Civil, conforme restou assentado no Acórdão 1441/2016-TCU-Plenário, a ser contado, em face da adoção da teoria da actio nata, da data em que o TCU tomou conhecimento da irregularidade. 
Argui ainda, de forma subsidiária, caso o TCU não acolha a tese de prescritibilidade decenal da prescrição ressarcitória, a adoção do prazo quinquenal para tal prescrição, na forma do disposto na Lei 9.873/1999, pelos fundamentos tratados em seu parecer.
Ao cabo, manifesta-se pela adoção das seguintes providências:
sobrestar o julgamento desta TCE até a apreciação definitiva pelo STF no julgamento do RE 636.886, uma vez que está pendente de apreciação de embargos de declaração opostos pela AGU;
uma vez proferida a decisão do STF e conhecidos seus termos, encaminhar este processo ao Plenário do TCU, com vistas a que se fixe entendimento sobre a questão de direito relacionada à prescrição da pretensão de ressarcimento ao erário.
Em adição, sugere que, uma vez não adotadas as providências acima propostas, o TCU reconheça a ocorrência da prescrição das pretensões indenizatória e punitiva para que as contas dos responsáveis sejam julgadas irregulares, porém, deixando de condená-la à reparação do dano e ao pagamento de multa, em consonância com a proposta do auditor instrutor.
Feito esse necessário resumo, passo a decidir.
Quanto à preliminar de prescrição, manifesto minha concordância com a proposta da unidade instrutiva, razão pela qual adoto os argumentos nela expendidos e transcritos no relatório precedente em minhas razões de decidir. Deixo de acompanhar o auditor e o MPTCU pelos fundamentos adiante aduzidos.
A despeito de a tese sobre prescrição não ter sido trazida por nenhum defendente, uma vez que se operou a revelia para os dois responsáveis, acolho a proposta do corpo dirigente da SecexTCE de que houve a prescrição punitiva no presente caso.
Tal deslinde resulta do que restou decido pelo Acórdão 1441/2016-TCU-Plenário, que apreciou incidente de uniformização de jurisprudência quanto ao tema. Conforme o julgado em menção, a prescrição punitiva ocorre em dez anos contados a partir da ocorrência da irregularidade, seguindo disposição geral que integra o art. 205 do Código Civil, entre outros, pelo ato que ordenar a citação do responsável.
De fato, os pagamentos feitos por serviços não executados ou inservíveis ocorreram no interstício de 17/5/2006 a 14/1/2008, enquanto o ato que ordenou a citação se deu 15/2/2018 (peça 34) . Há, portanto, um interregno de mais de dez anos entre esses eventos. 
Com relação à prescrição da pretensão de ressarcimento, opto por não acolher as teses levantadas pelo auditor instrutor e pelo eminente Procurador Rodrigo Medeiros de Lima em seu parecer regimental.
Destaco, em consonância com o argumento trazido pelo representante do MPTCU para fundar a tese de prescritibilidade da pretensão de ressarcimento, que a decisão do STF no Tema 899, cuja repercussão geral foi reconhecida no âmbito do RE 636.886, ainda não transitou em julgado, estando pendente de apreciação os embargos de declaração opostos pela AGU, com vistas a esclarecer o seu exato alcance e a buscar a modulação de seus efeitos.
De todo modo, como bem salientou o Parquet de Contas para embasar sua tese subsidiária de aplicação do prazo prescricional de cinco anos tratado na Lei 9.873/1999, não se podem ignorar os recentes e novos posicionamentos do STF acerca da prescrição que se opera nos processos de controle externo do TCU, a exemplo do que restou decidido nos MS 32.201, 36.067 e 35.512. 
Em tais decisões pontuais, a Suprema Corte entendeu que, diante da lacuna existente na Lei Orgânica do TCU, Lei 8.443/1992 acerca do instituto da prescrição, deve-se aplicar a Lei 9.873/1999, que fixou o prazo prescricional de cinco anos, inclusive com a incidência das hipóteses de interrupção de tal prazo tratadas em seu art. 2º.
Percebe-se, portanto, que a Corte Suprema, mesmo que firme a tese de ocorrência de prescrição da pretensão de ressarcimento nos processos de controle externo, no âmbito do Tema 899, ainda não possui um entendimento sólido acerca do prazo a ser considerado para tanto, que, nos termos das decisões aqui elencadas, poderia ser de cinco anos.
Assim, diante da incerteza que ainda paira sobre o instituto da prescrição da pretensão de ressarcimento no âmbito desta Corte de Contas, seja pela pendência de decisão definitiva do STF no âmbito do RE 636.866, seja pelos posicionamentos iniciais do STF acerca do tema ora apontados, opto, até a decisão final da Corte Suprema, por continuar a seguir a jurisprudência dominante neste TCU, sedimentada na Súmula TCU 282, segundo a qual é imprescritível a pretensão de ressarcimento por parte da União.
Registro que recentes decisões deste Tribunal, adotadas após o que restou deliberado pelo STF no Tema 899, também abraçaram, por ora, a tese da imprescritibilidade da pretensão ressarcitória no âmbito do controle externo, a exemplo dos Acórdão 5236/2020-TCU-Primeira Câmara, 6.171/2020-TCU-2ª Câmara, 6.084/2020-TCU-1ª Câmara, 5.681/2020-TCU-2ª Câmara, 6.846/2020-TCU-2ª Câmara, 6.676/2020-TCU-2ª Câmara, 6.707/2020-TCU-2ª Câmara, 6.473/2020-TCU-1ª Câmara, 6.466/2020-TCU-1ª Câmara, 6.465/2020-TCU-1ª Câmara, entre outros.
Por essas mesmas razões e considerando ainda que o decurso de prazo flui em prejuízo da União, deixo de acolher a providência sugerida pelo representante do MPTCU para que o presente processo seja sobrestado até decisão definitiva da Corte Suprema no RE 636.886.
Superada a preliminar da prescrição ressarcitória, acolho as demais análises realizadas pelo auditor e referendadas pelos dirigentes da unidade técnica. De fato, os argumentos do município ensejam a exclusão desse ente da relação processual, porque o não-atingimento dos objetivos não se deu por desvio de finalidade, mas, sim, por inexecução parcial e defeituosa do objeto. As instalações inclusive deixaram de ser utilizadas devido ao risco estrutural apontado pela fiscalização do convenente.
Por extensão, não restou caracterizado benefício indevido do ente federado em razão do suposto desvio de finalidade na destinação do objeto do Convênio 4761/2005.
Na linha do que defendeu a SecexTCE, concordo que a revelia dos referidos responsáveis e a ausência de elementos nos autos que permitam concluir pela ocorrência de boa-fé ou de outros excludentes de culpabilidade nas condutas são motivo para julgamento das contas pela irregularidade. 
Há evidências suficientes de que o gestor atuou de forma, no mínimo, omissa e negligente ao não dar cumprimento aos deveres de fiscalização da execução do contrato estatuídos nos arts. 67 e 69 da Lei 8.666/1993, ao realizar pagamentos sem a devida liquidação prévia da despesa conforme estabelecido nos arts. 62 e 63 da Lei 4.320/1964, e ao não adotar as medidas administrativas cabíveis para correção dos defeitos e omissões na execução física da obra no momento do recebimento, de acordo com o art. 73, inciso I, alínea "b", da Lei de Licitações.
Ademais, a fiscalização do concedente constatou que houve numerosas falhas técnicas na execução do objeto, inobservância das especificações do projeto básico aprovado e inexecução parcial. Os defeitos construtivos são de tal modo graves, que se concluiu pela existência de risco iminente à estabilidade da estrutura decorrente de infiltrações por falta de impermeabilização e trincas em razão de erosão do terreno adjacente.
Ante o exposto, entendo que as contas do Sr. Sebastião Cordeiro de Sá e da Construtora Norte Vale Ltda devem ser julgadas irregulares, com a consequente condenação em débito solidário pelo montante total repassado no âmbito do Convênio 4761/2005, tendo como referência as datas de crédito das respectivas ordens bancárias, abatidas as quantias porventura já ressarcidas.
Com essas considerações, VOTO para que o Tribunal aprove a minuta de acórdão que ora submeto à consideração deste Colegiado.
TCU, Sala das Sessões, em 8 de junho de 2021.
Ministro VITAL DO RÊGO 
Relator